ACORDAO-COMPLETO-2406854

ACÓRDÃO 2592/2020 ATA 37/2020 - PLENÁRIO

VISTOS, relatados e discutidos estes autos de representação que, nesta etapa processual, trata da análise das respostas às oitivas realizadas junto à Infraero, Eletrobras e Sest, nos termos do art. 276, § 3º, do RITCU, em cumprimento aos subitens 9.2 e 9.4 do Acórdão 830/2019-TCU-Plenário;
ACORDAM os Ministros do Tribunal de Contas da União, reunidos em sessão de Plenário, ante as razões expostas pelo Relator em:
9.1. determinar à Infraero que se abstenha de realizar os seguintes pagamentos, enquanto perdurar a situação de dependência em relação ao Tesouro Nacional, tendo em vista o disposto no item 9.2.3 do Acórdão 89/2020-TCU-Plenário, com redação dada pelo Acórdão 1274/2020-TCU-Plenário:
9.1.1. verbas de remuneração acima do teto constitucional a seus empregados e dirigentes, a teor do disposto no art. 37, inciso XI, da CF/1988, ressalvadas aquelas de caráter indenizatório;
9.1.2. distribuição de Participação nos Lucros ou resultados (PLR) a seus servidores e de Remuneração Variável Anual (RVA) a seus dirigentes, por força do disposto no art. 3º da Resolução CCE 10/1995;
9.2. determinar ao Ministério da Economia, à Casa Civil da Presidência da República e ao Ministério da Infraestrutura, com fulcro no art. 250, inciso II, do Regimento Interno do TCU, que apresente, no prazo de 180 (cento e oitenta) dias:
9.2.1. relatório circunstanciado voltado a demonstrar que a Infraero reúne condições econômicas e financeiras de manter suas operações sem necessitar de aportes da União, tendo em vista o disposto no art. 2º, inciso III, da Lei Complementar 101/2000; ou
9.2.2. caso reconheça a irreversibilidade da condição de dependência da Infraero, apresente plano de transição necessário para a inclusão da estatal no Orçamento Fiscal da Seguridade Social da União-OFSS, bem como os seus fundamentos e a razoabilidade de sua duração, em linha com o entendimento firmado no item 9.2.2 do Acórdão 89/2020-TCU-Plenário, inclusive as ações previstas para mitigar os efeitos da migração da estatal para o OFSS sobre as atividades da pasta à qual estará vinculada, por força do limite de gastos imposto pela EC 95/2016;
9.3. o relatório de que trata o subitem 9.2.1 deverá conter o modelo de gestão concebido para dotar a Infraero de sustentabilidade econômica e financeira, bem como, entre outras informações necessárias à plena compreensão dos seus fundamentos e premissas:
9.3.1. as estimativas de receitas e previsão de despesas com nível de detalhamento que indiquem as fontes de receitas, bem como fundamente os valores apresentados;
9.3.2. impactos previstos nas receitas operacionais decorrentes do plano de concessão da infraestrutura aeroportuária ainda sob a gestão da Infraero, bem como dos efeitos econômicos adversos causados pela pandemia de Covid-19;
9.4. tornar sem efeito a cautelar de que trata o subitem 9.3 do Acórdão 830/2019-TCU-Plenário;
9.5. notificar a Infraero, a Eletrobras, a Sest, o Ministério da Economia, a Casa Civil da Presidência da República e o Ministério da Infraestrutura acerca desta decisão;
9.6. constituir processo apartado para monitoramento das questões a que se referem os subitens 9.2 e 9.3;
9.7. recomendar à Segecex que, após a apreciação do pedido de reexame interposto contra o Acórdão 937/2019-TCU-Plenário, avalie a oportunidade e a conveniência de realizar auditoria na Infraero com vistas a verificar se os pagamentos de pessoal, nos anos em que ficou caracterizada a dependência da estatal em relação a recursos da União, respeitaram o teto constitucional de remuneração aplicável aos servidores públicos;
9.8. encaminhar os presentes autos à Secretaria de Recursos (Serur) para prosseguimento da análise do pedido de reexame à peça 96.

Representação sobre programas de distribuição de resultados de empresas estatais federais e seus reflexos nas contas públicas. Análise das respostas às oitivas.

Ministério do Planejamento, Desenvolvimento e Gestão (extinto).

3. Interessados: Centrais Elétricas do Norte do Brasil S.A. (00.357.038/0001-16); Centrais Elétricas Brasileiras S.A. - Eletrobras (00.001.180/0001-26); Empresa Brasileira de Infraestrutura Aeroportuária - Infraero (00.352.294/0001-10); Ministério da Economia; Secretaria de Coordenação e Governança das Empresas Estatais (Sest); Telecomunicações Brasileiras S.A. (00.336.701/0001-04).

13.1. Ministros presentes: José Mucio Monteiro (Presidente), Walton Alencar Rodrigues, Benjamin Zymler, Augusto Nardes, Aroldo Cedraz, Ana Arraes, Bruno Dantas e Vital do Rêgo (Relator).
13.2. Ministro-Substituto convocado: Augusto Sherman Cavalcanti.
13.3. Ministros-Substitutos presentes: Marcos Bemquerer Costa, André Luís de Carvalho e Weder de Oliveira.

ACORDAO-COMPLETO-2440250

Acórdão 4544/2020 - Plenário

VITAL DO RÊGO

Adoto como relatório a instrução de mérito elaborada no âmbito da Secretaria de Macroavaliação Governamental (Semag) , peça 114, que contou com a anuência do escalão gerencial daquela unidade técnica, peças 115 e 116, a seguir transcrita com os ajustes de forma pertinentes:
INTRODUÇÃO
Cuidam os autos de representação acerca de aspectos relacionados à gestão das empresas estatais federais, bem como sobre possível deterioração das contas públicas em decorrência do relacionamento entre essas entidades e a União.
A representação foi autuada com vistas a atender determinação do ministro Raimundo Carreiro, a qual foi comunicada ao Plenário desta Corte de Contas na sessão ordinária de 17/1/2018 (peça 9) .
A presente instrução tem como objetivo a análise das oitivas da Infraero, da Eletrobras e da Secretaria de Coordenação e Governança das Empresas Estatais (Sest) , determinadas pelos itens 9.2 e 9.4 do Acórdão 830/2019-TCU-Plenário, bem como pelo item 9.2 do Acórdão 1281/2019-TCU-Plenário, ambos de relatoria do Ministro Vital do Rêgo.
HISTÓRICO 
Os trabalhos foram iniciados com o envio de diligência à Sest, com o objetivo de obter informações sobre distribuição de lucros para funcionários e diretores, bem como a situação de dependência das estatais em relação ao Tesouro Nacional (peça 3) .
Recebidas as respostas à diligência (peça 8) , a Semag realizou as análises necessárias e, posteriormente, encaminhou a instrução preliminar (peça 15) para que a Sest pudesse se manifestar acerca das possíveis falhas e irregularidades apontadas.
À peça 24, a Sest encaminhou comentários sobre as conclusões da instrução preliminar, os quais, na medida do possível, foram incorporados à versão final da instrução de análise (peça 28) .
As propostas de encaminhamento que constam da versão final da instrução contaram com a concordância dos titulares da subunidade e da unidade (peças 29 e 30, respectivamente) .
Levado à apreciação do plenário desta Corte de Contas, na sessão ordinária de 10/4/2019, na fase de votação, o Ministro-Substituto Weder de Oliveira solicitou vista do processo, com o objetivo de trazer informações adicionais acerca das questões tratadas nos autos.
A despeito do pedido de vista do Ministro Weder de Oliveira, o plenário do TCU proferiu determinação por meio do Acórdão 830/2019-TCU-Plenário, cautelarmente, até o TCU se manifestar definitivamente sobre a condição de dependência das empresas, para que: a) a Empresa Brasileira de Infraestrutura Portuária (Infraero) se abstenha de realizar pagamentos, acima do teto constitucional, a seus empegados e dirigentes, assim como distribuir lucros (PLR) e remunerações variáveis anuais (RVA) ; b) as Centrais Elétricas Brasileiras (Eletrobras) se abstenham de deliberar sobre possível concessão de aumento remuneratório de qualquer espécie para sua diretoria.
Ademais, a decisão supracitada determinou as oitivas da Infraero, da Eletrobras e da Sest, as quais serão analisadas pela presente instrução.
9.2. promover a oitiva da Infraero e da Secretaria de Coordenação e Governança das Empresas Estatais do Ministério da Economia (Sest) , nos termos do § 3º do art. 276 do RITCU, para que se manifestem, no prazo de quinze dias, se assim desejarem, acerca dos indícios de dependência da estatal em relação ao aporte de recursos provenientes dos cofres da União, conforme detalhado no relatório e voto que fundamentam a presente deliberação;
 (...) 
9.4. promover a oitiva da Eletrobras e da Secretaria de Coordenação e Governança das Empresas Estatais do Ministério da Economia (Sest) , nos termos do § 3º do art. 276 do RITCU, para que se manifestem, no prazo de quinze dias, se assim desejarem, acerca dos indícios de dependência da estatal em relação ao aporte de recursos provenientes dos cofres da União; (grifei) 
Com efeito, realizaram-se as oitivas propostas, sendo encaminhados os ofícios para colher as manifestações em 12/4/2019 (peças 44 a 46) , os quais contaram com as respostas de ciência e de manifestação, conforme dados do quadro seguinte.
Quadro 1 - Notificações realizadas com seus prazos e peças correspondentes.
	Notificação - Peça
	Destinatário
	Prazo
	Data da ciência
	Data da resposta - Peça

	Ofício 77/2019-TCU/Semag (peça 44) 
	Infraero
	15 dias
	16/4/2019
	2/5/2019 (peça 62) 

	Ofício 78/2019-TCU/Semag (peça 45) 
	Sest
	15 dias
	22/4/2019
	8/5/2019 (peça 64) 

	Ofício 79/2019-TCU/Semag (peça 46) 
	Eletrobras
	15 dias
	15/4/2019
	2/5/2019 (peça 61) 

Fonte: Elaboração própria.
EXAME TÉCNICO
O presente exame técnico tem o objetivo precípuo de analisar as considerações apresentadas pela Infraero, Eletrobras e Sest, no que concerne aos indícios de dependência verificados pela Semag, e servir de base para a manifestação definitiva desta Corte de Contas acerca da condição de dependência das referidas estatais.
I. Oitiva da Infraero e da Sest: indícios de dependência da estatal em relação a aportes de recursos da União.
Situação encontrada
Conforme apontamentos do relatório e do voto condutor do Acórdão 830/2019-TCU-Plenário, foram encontrados os seguintes indícios de dependência da Infraero em relação aos aportes de recursos da União: a) entre 2013 e 2017, apresentou fluxo de caixa operacional negativo em quatro exercícios financeiros diferentes (2013 a 2015 e 2017) ; e b) dos quatro exercícios financeiros que apresentou fluxo de caixa operacional negativo, em três a empresa utilizou aporte de recursos da União para cobrir o déficit operacional (2013 a 2015) .
Manifestação da Infraero
A Infraero inicia sua manifestação descrevendo a situação da empresa após as concessões de aeroportos que começaram em 2012. Segundo a empresa, o processo de desestatização provocou um severo desequilíbrio entre suas receitas e despesas, incapacitando-a financeiramente, o que obrigou a União a efetuar aportes para realizar investimentos, tais como: obras de ampliação, reforma e modernização da infraestrutura aeroportuária; aquisição de equipamentos operacionais e de segurança; e aumento de capital das Sociedades de Propósito Específico (SPE) dos aeroportos concedidos.
Além dos investimentos, a empresa afirma que no ano de 2016 foram transferidos recursos da União para o Programa Especial de Adequação do Efetivo (PEAE) , que tem como objetivo incentivar o desligamento de empregados dos aeroportos concedidos pelo programa de concessão de aeroportos. Segundo a Infraero, esses valores não se destinam ao custeio de pessoal, mas ao pagamento de indenizações que reduzem os gastos em custeio a médio e longo prazo.
Argumenta que o PEAE é formado por programas de desligamento incentivado dos empregados da Infraero (Programa de Incentivo à Transferência ou à Aposentadoria - PDITA - e Desligamento Incentivado a Pedido - DIN) e os valores para custeio desses programas não se destinam ao custeio de pessoal, mas sim ao pagamento de indenizações que reduzem os gastos em custeio a médio e longo prazo.
O quadro seguinte demonstra, segundo a Infraero, os aportes realizados pela União na empresa, segundo a sua destinação.
Fonte: Manifestação da Infraero (peça 62) .
Em sua manifestação, a Infraero explicou que os aportes são recebidos por meio do Fundo Nacional de Aviação Civil (FNAC) e que, de 2013 a 2018, aplicou cerca de R$ 5,8 bilhões em investimentos nos aeroportos da rede Infraero.
No que concerne aos aportes para integralização do capital das SPE, a empresa argumenta que esses investimentos foram necessários, pois as concessões dos aeroportos de Brasília, Campinas, Confins, Galeão e Guarulhos estabeleceram a participação da Infraero como sócia minoritária com 49% do capital social da sociedade, bem como foi definida uma carteira de investimentos obrigatórios que demandaram aportes de capital adicionais, chegando a R$ 5,5 bilhões de 2013 a 2018.
Quanto ao aporte de R$ 533,2 milhões para o PDITA, a Infraero informou que os recursos foram aplicados em 2016 e 2017, conforme quadro seguinte:
Fonte: Manifestação da Infraero (peça 62) .
Por fim, a Infraero expõe considerações sobre seu fluxo de caixa, inclusive demonstrando os resultados obtidos de 2016 a 2018 pelos métodos direto e indireto de elaboração da Demonstração do Fluxo de Caixa (DFC) .
De acordo com a Infraero, pelo método direto de elaboração da DFC, o fluxo de caixa das atividades principais da empresa apresentou resultado positivo nos três anos citados, gerando recursos suficientes para pagamento do seu custeio. Veja:
Fonte: Manifestação da Infraero (peça 62) .
Já em relação aos resultados da DFC pelo método indireto, a empresa apresentou valores de 2013 a 2018, obtendo resultado negativo nas atividades operacionais de 2013 a 2015 e positivo de 2016 a 2018.
A empresa apresentou como justificativa para os resultados negativos a redução da arrecadação de receitas em decorrência das concessões dos principais aeroportos da rede Infraero.
Fonte: Manifestação da Infraero (peça 62) .
Em conclusão, a Infraero reafirma que todos os recursos recebidos de aporte de capital do governo federal foram aplicados pela Infraero em investimentos realizados nos aeroportos, integralização de capital nas SPE e em desligamento de empregados no Programa Especial de Adequação do Efetivo, bem como que não realizou pagamento de despesas operacionais no período de 2013 a 2018 com recursos provenientes de aportes do Governo Federal.  
Manifestação da Sest
A Sest inicia sua manifestação tecendo comentários sobre a metodologia utilizada pelo TCU para verificação dos indícios de dependência da Infraero.
Para a Sest, uma possibilidade de verificação de utilização de recursos aportados pelo Tesouro Nacional para investimento por meio das demonstrações de fluxos de caixa (DFCs) seria comparar as rubricas específicas de aporte em relação às específicas de investimento. Caso o investimento fosse menor que o valor aportado, deve-se verificar se o saldo final de caixa contempla a diferença.
Segundo a Sest, as análises via demonstrações contábeis, em tese, podem apontar indícios de utilização de recursos da União para outros fins que não para investimentos. Em todo caso, uma avaliação definitiva acerca da utilização de recursos aportados na empresa pela União demandaria a confirmação em auditoria na empresa.
A Sest afirma também que existem inconsistências nos dados apresentados pelo TCU, decorrentes, possivelmente, do fato de terem ocorrido reapresentações das demonstrações contábeis da Infraero nos anos de 2013, 2016 e 2017, bem como de erro material da Infraero constatado na Demonstração de Fluxo de Caixa publicada de 2016 referente às informações de 2015 (parte do fluxo se refere ao exercício de 2014) . Considerando as demonstrações reapresentadas, os valores investidos em 2013, 2014 e 2015 que constam na DFC são superiores aos aportes.
Analisando especificamente a situação da Infraero, a Sest fez um alerta quanto à utilização das informações contidas no Sistema de Informações das Empresas Estatais (Siest) , pois os valores são alimentados pelas empresas e não são atualizados quando ocorrem republicações das demonstrações contábeis, prejudicando as conclusões do TCU.
A Sest também apresentou comparativo de 2010 a 2018 entre os aportes da União na Infraero e os investimentos e inversões financeiras aprovadas no orçamento de investimento da empresa, demonstrando que os aportes sempre foram maiores do que os investimentos e inversões financeiras aprovados.
De acordo com a Sest, a partir do ano de 2013, em que a Infraero começou a receber aportes da união, esses valores superaram os investimentos em R$ 1 bilhão de reais, mas isso não significa que houve utilização dos aportes em despesas de custeio, pois o caixa da empresa ao final do exercício financeiro apresentou saldo que contemplava essa diferença. 
Da mesma forma que a Infraero, a Sest também explica que os altos investimentos por meio de aportes da União são decorrentes da queda na arrecadação de receitas pela empresa por causa das concessões de aeroportos realizadas a partir de 2012. 
 Segundo a Sest, de maneira geral, pode se aferir que os recursos transferidos pela União a título de aporte de capital foram utilizados para despesas de investimento em ativos imobilizados ou inversões financeiras. Quando não utilizados em um determinado exercício, a disponibilidade de caixa apontou saldo carregado para uso em exercícios futuros.
De acordo com a Sest, a exceção a essa análise ocorre em 2016, em que houve recursos de aportes destinado ao pagamento de desligamento de pessoal. Contudo, esse procedimento deixou de ser recorrente após a Lei 13.448/2017, art. 23, que previu a possibilidade de os editais conterem item exigindo o pagamento, pela concessionária, diretamente à Infraero, de indenização pelos custos de adequação do efetivo de pessoal.
A Sest cita como alternativa para melhorar a eficiência e sustentabilidade da Infraero a criação da empesa NAV Brasil Serviços de Navegação Aérea S.A., com o objetivo de implementar, administrar, operar e explorar industrial e comercialmente a infraestrutura aeronáutica destinada à prestação de serviços de navegação aérea. A empresa foi criada recentemente por meio da Lei 13.903/2019.
Atualmente, a Infraero é responsável por um conjunto considerável dos serviços de navegação, apresentando, nos últimos anos, resultados negativos com essa atividade, sem previsão de reversão dessa situação, o que impacta ainda mais os resultados da empresa.
Por fim, afirma que foram tomadas diversas medidas para atender as determinações do Acórdão 2915/2016-TCU-Plenário, demonstrando diligência da União em reequilibrar a empresa e prepará-la para desempenhar o papel a ela atribuído e os seus desafios nos próximos anos.
Exame técnico
a) Do conceito de estatal dependente
Para verificar a condição de dependência da Infraero, primeiro é necessário apurar qual o conceito legal de empresa estatal dependente e qual o entendimento do TCU sobre o tema.
O art. 2º, inciso III, da Lei Complementar 101/2000 - Lei de Responsabilidade Fiscal (LRF) conceitua empresa estatal dependente como a empresa controlada que receba do ente controlador recursos financeiros para pagamento de despesas com pessoal ou de custeio em geral ou de capital, excluídos, no último caso, aqueles provenientes de aumento de participação acionária.
Pelo conceito da LRF, uma empresa estatal independente somente poderá receber recursos do seu ente controlador - no caso da Infraero, a União - se for para aumento de participação acionária e tiver a finalidade de custear despesas de capital (investimentos, inversões financeiras e amortização de dívida) .
O primeiro ponto de discussão que surge é sobre o conteúdo do termo "aumento de participação acionária". Nesse caso, a expressão se refere apenas a aumentos percentuais da participação do ente controlador no capital ou abarca também os aumentos nominais do capital?
No caso de considerar que o termo se refere apenas a aumentos percentuais no capital, estar-se-ia proibindo empresas públicas (100% do capital pertencente à União) de receber aportes, já que não há como a União aumentar sua participação nessas empresas em termos percentuais. Contudo, por essa mesma interpretação, as estatais que possuem a forma de sociedade de economia mista (menos de 100% do capital pertencente à União) podem receber aportes da União, desde que os aportes sejam aplicados em despesas de capital.
Sobre o tema, o TCU já se manifestou no âmbito do processo que trata da prestação de contas do Serviço Federal de Processamento de Dados (Sepro) , referente ao ano de 2014 (TC Processo 029.351/2015-4) .
Na análise inicial, realizada pela Secretaria de Fiscalização de Tecnologia da Informação (Sefti) , considerou-se que, por ter o Serpro 100% do seu capital pertencente à União, a empresa não poderia receber aportes do seu ente controlador, pois é considerada estatal independente e a transferência dos recursos não se enquadraria no conceito de "aumento de participação acionária".
Seguindo a proposta da unidade técnica, a Primeira Câmara do TCU proferiu o Acórdão 6.751/2016, rel. Min. José Múcio Monteiro, que em seu item 1.7.2 determinou o seguinte:
1.7.2. à Casa Civil da Presidência da República, ao Ministério da Fazenda e à Secretaria de Coordenação e Governança das Empresas Estatais (Sest/MP) que adotem, no prazo de noventa dias, providências para que não ocorram novos aportes ao Serpro sem a respectiva classificação da empresa como estatal dependente, em atenção ao disposto no art. 2º, inciso III, da Lei Complementar 101/2000;
Inconformados com a determinação, a Advocacia-Geral da União e o Serpro embargaram a decisão alegando obscuridade e contradição no acórdão. Tendo em vista a especificidade dos temas tratados, o relator solicitou parecer da Semag.
Em seu parecer, a Semag se manifestou no seguinte sentido: a) o conceito de estatal dependente é matéria inerente às finanças públicas e, portanto, deve ser tratado por meio de lei complementar, como assim fez a LRF; b) os conceitos de estatal dependente presentes em resoluções do Senado ou portarias da Secretaria do Tesouro Nacional não possuem o condão de flexibilizar ou alterar o conceito presente na LRF; c) no que concerne ao conceito de estatal dependente presente na LRF, a unidade técnica propôs uma interpretação mais flexível, admitindo a possibilidade de o Serpro receber aportes, mesmo com 100% do seu capital pertencendo à União, mas desde que obedecesse uma série de exigências; d) considerou os aportes destinados ao Serpro como irregulares, haja vista que não tiveram o objetivo de expandir a capacidade instalada da empresa para atender demandas de novos serviços de interesse público; e e) no caso do Serpro, o que ocorreu foi uma verdadeira apropriação das despesas de investimento da empresa pela União, fazendo com que o Serpro, em momentos de crise, conseguisse aliviar o seu caixa para pagar despesas com pessoal e de custeio em geral.
 Por meio do Acórdão 15653/2018-TCU-Primeira Câmara, esta Corte de Contas conheceu dos embargos e, no mérito, rejeitou-os. No voto condutor do acórdão, o Ministro José Múcio Monteiro deixou claro que:
[a leitura do art. 2º, inciso III, da LRF] é capaz de explicar o alcance do termo "aportes", constante do item 1.7.2 do acórdão embargado, já que, ao estabelecer o que caracteriza a dependência econômico-financeira de uma empresa estatal, residualmente fixa o que uma estatal independente pode receber, que seriam recursos a título de aumento de participação acionária. Entretanto, no caso concreto em análise, nem mesmo essa opção seria viável em razão de o Serpro já possuir capital integralmente subscrito pela União. (grifou-se) 
Ainda insatisfeitos com o entendimento do TCU, o Serpro e a Sest, por intermédio da AGU, impetraram recurso de reconsideração objetivando rever o entendimento fixado pelo item 1.7.2 do Acórdão 6751/2016-TCU-Primeira Câmara. Por meio de despacho à peça 151, o Ministro Bruno Dantas, relator dos recursos, atribuiu efeito suspensivo ao item 1.7.2.
Na presente representação, a unidade técnica considerou, para fins de análise, que uma empresa independente com 100% do capital pertencente à União pode receber aportes para pagamento de despesas de capital, sem que por isso tenha que ser enquadrada como dependente (peça 28) .
A justificativa para a adoção desse entendimento foi a possibilidade de a equipe técnica realizar avaliação mais abrangente do relacionamento dessas empresas estatais com a União. Além disso, a unidade técnica explicou que essa opção se faz necessária pelo fato de não terem sido examinados aspectos específicos atinentes ao ambiente de negócios de cada empresa, os quais poderiam trazer à tona indícios de dependência não captados pelo modelo.
No voto condutor do Acórdão 937/2019-TCU-Plenário, que analisou o mérito da representação, o Ministro Vital do Rêgo deixou registrado que concordou parcialmente com a interpretação mais ampla adotada pela Semag. Isso porque não existe norma que autorize tal interpretação extensiva, bem como a mencionada conceituação permitiria que a União financiasse os investimentos de estatais de forma irrestrita, sem o limite aplicável relativo ao aumento de sua participação acionária, de sorte que tais aportes jamais caracterizariam a dependência dessas estatais em relação ao Tesouro Nacional.
Com base nesses argumentos, o plenário do TCU decidiu fixar entendimento, por meio do item 9.2 do Acórdão 937/2019-TCU-Plenário, no sentido de que:
9.2. firmar entendimento no sentido de que, para fins de aplicação de regras de finanças públicas, a conceituação de empresa estatal federal dependente é aquela tratada no art. 2º, inciso III, da LRF, cuja dependência resta caracterizada pela utilização de aportes de recursos da União para pagamento de despesas com pessoal ou de custeio em geral ou de capital, desde que, neste último caso, os recursos não sejam provenientes do aumento da participação acionária da União na respectiva estatal;
Irresignada com a interpretação, a Sest impetrou pedido de reexame no âmbito do presente processo (peça 96) , no qual questiona o entendimento firmado no item 9.2 do Acórdão 937/2019-TCU-Plenário. Nos termos da peça recursal, apesar de o item do acórdão apenas reproduzir o teor do art. 2º, inciso III, da LRF, sua contextualização nos debates no âmbito do processo impõe a necessidade de se tomar certas cautelas para sua fiel execução, notadamente no que se refere ao alcance da expressão "aumento de participação acionária".
Em resumo, a recorrente interpreta o dispositivo no sentido de que a expressão "aumento de participação acionária" deve apontar para um aumento no valor absoluto dessa participação. Para justificar essa interpretação, argumenta que há situações em que o ente estatal estaria impedido de aumentar seus investimentos em empresas estatais sob pena de torná-las dependentes, por exemplo:
a) quando a empresa possui capital 100% pertencente ao ente estatal, caso em que seria impossível, portanto, o aumento da participação acionária em termos percentuais;
b) nos casos em que, existindo acionistas minoritários, esses acompanhem o aumento de participação acionária realizado pelo ente estatal, mantendo portanto suas participações relativas. Trata-se de um direito potestativo garantido aos acionistas (art. 171 da Lei nº 6.404/76) , ou seja, a União teria que esperar que os minoritários não exercessem o seu direito de subscrição em igual proporção às novas ações para evitar a caracterização de dependência da empresa. Ao fim, estaria nas mãos dos minoritários a decisão sobre a dependência da empresa estatal, o que é absolutamente desarrazoado;
c) empresas que estão sujeitas a regulação setorial, por exemplo, os bancos públicos (Caixa, BB, BASA, etc.) , podem enfrentar alterações nas normas setoriais que imponham a necessidade de aporte da União para permanecerem em conformidade com as referidas normas, o que poderia enquadrá-las como dependentes da União sem haver, de fato, situação contábil e econômica que enseje a dependência dos recursos do Orçamento Geral da União; e
d) por fim, há o exemplo das empresas recém-constituídas: assim que é criada uma empresa estatal através de ato legislativo, é necessário que a União aporte o valor correspondente à subscrição da sua participação, e esse valor será utilizado para despesas de diversas naturezas, inclusive as de custeio, de pessoal e de capital, até que a empresa tenha geração de caixa suficiente para fazer frente às suas necessidades, o que a posicionaria em uma situação de dependência desde a sua criação.
A recorrente acrescenta que, no caso de empresas recém constituídas, cumpre defender o estabelecimento de um prazo mínimo de operação para que essas possam ser caracterizadas como dependentes ou não do orçamento da União, a fim de não lhes impor as limitações que recaem sobre as empresas dependentes justamente no momento em que precisam de liberdade operacional para entregar os resultados esperados.
Apesar de não se ter uma decisão definitiva do Plenário sobre o tema e a decisão da Primeira Câmara do TCU sobre o caso do Serpro estar suspensa, a interpretação no sentido de diferenciar aporte para aumento de capital de aporte para aumento de participação acionária é intuitiva.
Ora, não faz sentido o legislador incluir as despesas de capital como item de pagamento caracterizador de dependência de empresa estatal e logo em seguida ressalvá-lo para todos os casos de aporte. A ideia por trás da inclusão de uma ressalva a um texto legal é excluir apenas casos específicos, e não anular por completo a regra geral disposta.
Ademais, era preocupação do legislador, na formulação da LRF, evitar a prática recorrente do comprometimento excessivo de recursos do Ente controlador para cobrir a ineficiência das estatais independentes. Assim, ao excetuar apenas os aportes para aumento de participação acionária, o Ente controlador transfere recursos financeiros para a estatal independente e, em troca, recebe uma maior participação no seu capital, o que não ocorre quando a estatal já possui 100% do seu capital pertencente ao Ente controlador.
Contudo, é importante deixar claro que a interpretação literal e restritiva do dispositivo, no sentido de proibir aportes de capital do Tesouro Nacional para toda e qualquer empresa que tenha seu capital integralmente pertencente à União, poderá gerar entraves desnecessários a determinados setores estatais. Cita-se como exemplo o caso da Caixa Econômica Federal, que recebeu em 2018, por meio da Lei 13.749, de 22/11/2018, aporte de capital da União, no valor de R$ 878,7 milhões, para cumprir as regras prudenciais do sistema bancário estabelecidas pelo Acordo de Basileia 3, conforme Exposição de Motivos 215/2018 MP:
b) no Ministério da Fazenda, Administração Direta, o aporte de capital à Caixa Econômica Federal (CAIXA) , com o propósito de atender parcialmente à orientação do Banco Central do Brasil, de modo a mitigar o risco de descumprimento dos níveis de capital regulamentar, bem como atingir o enquadramento frente aos níveis prudenciais estabelecidos na política interna da CAIXA; e a participação do Brasil em atividades de Cooperação Econômica junto à Organização para Cooperação e Desenvolvimento Econômico - OCDE, como país não membro, no grupo "Network on Fiscal Relations across Levels of Government" (Rede Fiscal) ;
Assim, apesar de já existirem decisões do Plenário e de uma das Câmaras do TCU pela interpretação literal do dispositivo, o entendimento da unidade técnica é pela interpretação mais flexível do dispositivo (art. 2º, inciso II, da LRF) , nos termos daqueles propostos na peça 113 do TC Processo 029.351/2015-4. 
b)  Inconsistência das informações contábeis
Os dados que subsidiaram as análises da Semag foram obtidos do Siest, sistema que é alimentado pelas próprias empresas estatais que detêm as informações contábeis.
Segundo manifestação da Sest, existem inconsistências nos dados apresentados pelo TCU, decorrentes, possivelmente, do fato de terem ocorrido reapresentações das demonstrações contábeis da Infraero nos anos de 2013, 2016 e 2017, bem como de erro material da Infraero constatado na Demonstração de Fluxo de Caixa publicada de 2016 referente às informações de 2015 (parte do fluxo se refere ao exercício de 2014) . 
A tabela seguinte faz um comparativo entre os dados do resultado do fluxo de caixa operacional apresentados na manifestação da Infraero e aqueles extraídos do Siest pela Semag.
R$ milhões
	Origem da informação
	2013
	2014
	2015
	2016
	2017
	2018

	TCU/Siest
	-1.619
	-1.450
	-622
	317
	-241
	
	Oitiva da Infraero (método direto) 
				298,1
	-19,8
	
	Oitiva da Infraero (método indireto) 
	-190,2
	-253,8
	-622,3
	320,4
	131,3
	30,1

Fonte:  Peça 62, páginas 10 e 11.
Pela tabela anterior, é possível concluir que existe inconsciência entre os dados apresentados pela própria Infraero. Nos anos de 2016 e 2017, os resultados do fluxo de caixa operacional obtidos pelos métodos direto e indireto estão diferentes, o que não poderia ocorrer.
A Demonstração dos Fluxos de Caixa (DFC) é apresentada por meio de dois métodos diferentes, o direto e o indireto. A diferença entre esses métodos está na forma de apresentação dos fluxos de caixa operacionais da empresa e no modo como cada método inicia a elaboração da demonstração. 
Segundo Osmar Reis Azevedo (DFC e DVA: "Demonstração dos Fluxos de Caixa e do Valor Adicionado", 1º Ed. São Paulo: Atlas, 2006) :
A principal diferença entre ambos reside somente no Fluxo da Atividade Operacional. E seguindo o mesmo entendimento a diferença também está no modo como se inicia a DFC, pois o método direto inicia suas demonstrações através das movimentações de caixa e equivalentes, já o método indireto inicia pelo Lucro Líquido ou Prejuízo do Exercício. Para em seguida fazer uma série de ajustes nos lucros, e com isso chegar ao mesmo resultado do método direto. (grifei) 
Além da diferença dos resultados entre os métodos apresentados pela Infraero, existe inconsistência também entre estes e os demonstrativos publicados no relatório anual de 2018 da empresa, disponível em: http://www4.infraero.gov.br/media/677261/relatorio_anual_2018.pdf.
O relatório anual 2018 apresenta a DFC pelo método indireto. Segundo esse documento, em 2017 a demonstração foi republicada e apresentou um resultado de caixa operacional de R$ -382,3 milhões, enquanto em 2018 o resultado foi de R$ -411,9 milhões, valores esses diferentes dos apresentados na resposta da Infraero e dos extraídos do Siest pelo TCU.
	Origem da informação
	2017
	2018

	TCU/Siest
	-241
	-

	Relatório Anual (método indireto) 
	-382,3
	-411,99

	Infraero (método indireto) 
	131,3
	30,1

Fonte: Relatório Anual da Infraero e Peça 62, páginas 10 e 11.
Ademais, ao comparar as informações do Siest e da Infraero sobre o resultado do fluxo de caixa operacional (método indireto) , constata-se que somente no ano de 2015 é que os dados apresentaram paridade de valores. Excluindo-se os anos em que houve republicação das demonstrações e os dados não foram atualizados no Siest, ainda assim verifica-se inconsistência no ano de 2014.
Após contato telefônico, a área de controladoria da Infraero informou que, tendo em vista que a DFC (método indireto) é elaborada a partir de variações de itens patrimoniais, podem existir algumas diferenças de valores entre os dois métodos. Já em relação às diferenças entre os valores apresentados na manifestação da oitiva e os publicados em relatórios anuais, explicou que se trata de diferença no critério contábil de reconhecimento dos investimentos em bens da União. Segundo explicação da Infraero, nas demonstrações contábeis publicadas, os valores de investimentos, por serem realizados em bens da União, são considerados como atividade operacional da empresa, e não de investimento.
Ressalta-se que as inconsistências foram apontadas na instrução à peça 28 e foi objeto do Acórdão 937/2019-TCU-Plenário, cujo item 9.3 assim dispôs:
9.3. dar ciência à Secretaria de Coordenação e Governança das Empresas Estatais (Sest) , nos termos do art. 7º da Resolução-TCU 265/2014, acerca da necessidade de compatibilidade entre as informações das demonstrações financeiras registradas no Siest e as oficiais divulgadas pelas empresas estatais nos relatórios e registros contábeis das empresas estatais;
De toda sorte, conforme será demonstrado a seguir, as inconsistências citadas não são suficientes e relevantes a ponto de mudar as conclusões e propostas de encaminhamento da presente instrução.
c) Indícios de dependência da Infraero
A Semag identificou indícios de dependência da Infraero em relação ao Tesouro. Segundo a unidade técnica, entre 2013 e 2017, a empresa apresentou fluxo de caixa operacional negativo em quatro exercícios financeiros diferentes (2013 a 2015 e 2017) , sendo que em três a empresa utilizou aporte de recursos da União para cobrir o déficit operacional (2013 a 2015) .
Em resumo, a metodologia utilizada pela unidade técnica consistiu em verificar, por meio da DFC, se alguma empresa recebeu aportes da União e no mesmo ano o utilizou para cobrir resultados negativos do fluxo de caixa operacional. Veja a descrição da metodologia utilizada pela unidade técnica:
Quando foi constatado caixa líquido das atividades operacionais (CLO) negativo, verificou-se se a empresa possuía caixa inicial (CI) suficiente para cobrir o déficit. Se não possuía, observou-se se o caixa líquido das atividades de investimento (CLI) era suficiente para cobrir o restante. Não sendo, significa que foi utilizado parte do caixa líquido das atividades de financiamento (CLF) para cobrir déficit no Fluxo de Caixa Operacional (DFCO) . Por fim, analisou-se se, sem o aporte de capital realizado pela União, a empresa teria conseguido pagar suas despesas operacionais. Se a resposta foi negativa, restou evidenciada a utilização de aporte de capital para cobrir despesas operacionais no exercício, o que sinaliza uma situação de dependência.
Tendo em vista a identificação dos indícios, a unidade técnica propôs recomendação à Secretaria Geral de Controle Externo do TCU (Segecex) que, por meio das unidades técnicas especializadas, avaliasse a conveniência e a oportunidade de realizar fiscalizações específicas com a finalidade de aprofundar a análise realizada naquele trabalho, verificando aspectos atinentes ao ambiente de negócios de cada estatal em que se verificou a utilização de aportes de capital da União para cobrir déficit do fluxo de caixa de atividades operacionais.
Na representação, a Semag ressaltou ainda que, no cenário atual, não há uma rotina automática que verifique se uma empresa formalmente classificada como não dependente utilizou aportes de capital da União para pagamento de despesas com pessoal ou de custeio em geral. Assim, propôs deliberação à Sest para que a secretaria desenvolva ferramenta no Siest que verifique, de forma automática e para todas as empresas estatais não dependentes, ao final de cada exercício, se houve utilização de aporte de capital para pagamento de despesas correntes ou operacionais, com vistas a identificar indícios de dependência em relação a aportes da União.
Portanto, verifica-se que, atualmente, existem limites de verificação para se chegar a uma conclusão exata sobre a utilização ou não, por empresas estatais independentes, de recursos de aportes da União para pagamento de despesas com pessoal ou de custeio em geral.
Ademais, em consequência de tais limitações, perceba que a conclusão formada pela unidade técnica é de que foram utilizados aportes da União para pagar despesas operacionais. Contudo, o conceito de despesa operacional não se confunde com o conceito de despesa com pessoal ou de custeio em geral. O conceito de despesa operacional está ligado ao ramo da contabilidade privada, seguimento típico das empresas estatais independentes, enquanto que o conceito de despesa corrente (pessoal e custeio em geral) está ligado ao orçamento público, que é típico das empresas estatais dependentes que fazem parte do orçamento fiscal e da seguridade social e executam suas operações contábeis no Siafi.
No caso da Infraero, por exemplo, por serem os investimentos realizados em bens da União, com recursos de aportes, essas despesas são classificadas pela contabilidade privada da empresa como despesas operacionais. Contudo, para fins de aplicação do conceito de estatal dependente da LRF, esses valores seriam considerados como despesas de capital, investimentos.
Na prática, o ato de verificação do pagamento, por uma estatal independente, de despesas correntes, utilizando aportes de capital, não é nada trivial, exigindo análise detalhada do fato gerador da despesa e sua relação com o negócio da empresa. A título de exemplo, veja a comparação entre o conceito de despesa operacional trazido pela Lei 4.506/1964 (Lei do Imposto de Renda) e aquele disposto no Manual Técnico do Orçamento 2019.
	CONCEITO DESPESA OPERACIONAL (LEI DO IR) 
	CONCEITO DESPESA CORRENTE (MTO 2019) 

	São operacionais as despesas não computadas nos custos, necessárias à atividade da empresa e a manutenção da respectiva fonte produtora.
	Despesas Correntes: as que não contribuem, diretamente, para a formação ou aquisição de um bem de capital.

Em que pese a utilidade da metodologia desenvolvida pela Semag para apurar indícios de dependência, especialmente em face da ausência de ferramenta que possibilite isso, as diferenças conceituais demonstram que seria arriscado exigir a classificação de uma estatal como dependente utilizando-se apenas das análises do fluxo de caixa. 
A conclusão sobre a dependência da empresa exige, em alguns casos, análise econômico-financeira mais aprofundada das suas atividades operacionais, com vistas a colher incontestáveis evidências sobre sua situação, conforme proposto pela unidade técnica. Em outros casos, o financiamento da empresa pelo controlador é tão evidente e constante, que uma simples análise dos aportes recebidos e da insuficiência de caixa operacional é suficiente para caracterizar a dependência. 
O caminho mais fácil para verificar a dependência de uma empresa estatal em relação aos aportes do Tesouro seria o mecanismo de fontes de identificação da origem e destinação dos recursos. Contudo, conforme já relatado na instrução inicial da representação, desde a LDO de 2013 tem sido definida apenas a fonte 495 para recursos do orçamento de investimentos, o que não é suficiente para a referida identificação.
Sobre o controle por fontes, o TCU já recomendou, por meio do Acórdão 3561/2014-TCU-Plenário, relatoria do ministro Aroldo Cedraz, ao então Departamento de Coordenação e Governança das Empresas Estatais (Dest/MP) que desenvolvesse mecanismo de controle por fontes. No entanto, nos monitoramentos realizados posteriormente, o Dest argumentou no sentido de que os custos desse tipo de controle seriam elevados e ineficientes para as atividades empresariais desenvolvidas por essas empresas. Ademais, argumentou que a utilização do Bloco Orçamentário (Dicor) e do Bloco de Fluxo de Caixa (Dflux) , ambos pertencentes ao Siest, já permite a realização de verificações como a eventual utilização, para dispêndios correntes, de recursos de aportes da União originalmente destinados a dispêndios de capital.
No âmbito das Contas do Presidente da República de 2018, a Semag executou a verificação citada pela Sest. Pelo relatório das contas, item 4.1.1.6, a análise foi realizada a partir de informações do Programa de Dispêndios Globais (PDG) , fornecidas pela Sest, as quais foram retiradas das contas dos blocos Dicor (discriminação da origem dos recursos) e Dicar (discriminação das aplicações dos recursos) , os quais consideram o regime de competência.
Como resultado, foram identificadas 35 empresas que tiveram déficit corrente em 2018, sendo que em 18 delas o déficit foi maior do que o caixa inicial, indicando que essas empresas buscaram outra forma de financiar suas despesas correntes. Contudo, a Infraero não estava entre as empresas identificadas.
O fato de a Infraero não ter sido apontada na análise do Dicor e do Dicar, por si só, não significa que a empresa não tenha utilizado aportes da União para pagar despesa corrente ou de custeio em geral, já que esses relatórios registram as informações pelo regime de competência, enquanto que o critério de classificação de uma empresa como dependente, pelo teor do disposto no art. 2º, inciso III, da LRF, leva em consideração o regime de caixa/financeiro (pagamento da despesa) .
Portanto, no que concerne à utilização direta, pela Infraero, de aportes da União para pagar despesas com pessoal ou de custeio em geral, as conclusões ainda permanecem no campo dos indícios levantados pela Semag, exigindo, como já proposto anteriormente por esta unidade técnica, a realização de trabalhos específicos com o objetivo de aprofundar as análises, verificando-se aspectos de negócios de cada estatal em que se verificou a utilização de aporte da União para cobrir déficit do fluxo de caixa operacional.
Contudo, outros aspectos devem ser considerados em relação à dependência da empresa, a exemplo da impossibilidade de a Infraero receber aportes da União e da perda de independência da Infraero em decorrência de atos do seu Ente controlador, ocasionando a utilização indireta de aportes para pagar despesas correntes. Esses pontos serão tratados a seguir.
d) Possibilidade de a Infraero receber aportes da União
Como já descrito anteriormente, o TCU já se manifestou a respeito da impossibilidade de empresas estatais com 100% do capital pertencente à União (empresa pública) receberem aportes da União.
Na ocasião, esta Corte de Contas, por meio do Acórdão 6751/2016-TCU-Plenário, item 1.7.2, proibiu a realização de aportes da União para o Serpro sem que a empresa fosse classificada como estatal dependente.
A justificativa para a decisão do TCU foi de que o Serpro tem 100% do seu capital pertencente à União e, por isso, a empresa não estaria ressalvada pela parte final do inciso III do art. 2º da LRF, que exclui das características de dependência os aportes para aumento de participação acionária aplicados em despesas de capital.
Apesar de a decisão, por questões processuais, estar suspensa, nada impede que o TCU decida no mesmo sentido em relação à Infraero, já que esta empresa também tem 100% do seu capital pertencente à União.
Sendo esse o entendimento, é possível concluir que os aportes de recursos para aumento de capital da Infraero foram irregulares, haja vista que se trata de empresa estatal independente que possui 100% do seu capital pertencente à União.
Outra alternativa seria considerar a possibilidade de estatais com 100% do seu capital pertencente à União receber aportes, mas desde que cumpridos os requisitos econômico-financeiros propostos pela Semag no âmbito do TC Processo 029.351/2015-4, que analisou a prestação de contas do Serpro do ano de 2014.
No processo supracitado, a Semag opinou pela possibilidade da realização de aportes a uma empresa estatal independente com 100% do seu capital pertencente à União, mas desde que estivessem presentes os seguintes requisitos, cumulativamente: a) a empresa apresente situação econômico-financeira equilibrada; b) a empresa seja capaz de realizar investimentos mínimos suficientes para manter a sua capacidade instalada; e c) o aporte de recursos seja realizado com o objetivo de expandir a capacidade instalada da empresa, com vistas a atender demandas por serviços materialmente relevantes e de interesse público da União, que, sozinha, a empresa não teria capacidade financeira para atendê-las.
Pelos dois primeiros requisitos apontados pela Semag, uma empresa com 100% do seu capital pertencente à União somente poderá receber aportes se demonstrar, de forma efetiva, sua autossuficiência, bem como boa saúde financeira, consistência econômica e condições de solvência para ampliar suas obrigações.
Sobre a possibilidade e a necessidade de uma interpretação extensiva e lógica do art. 2º, inciso III, da LRF, a Semag se manifestou da seguinte forma no TC Processo 029.351/2015-4:
 (...) deve ser questionado se o conteúdo da norma seria extraído apenas pela simples e fria literalidade do seu enunciado, sem se socorrer de outros métodos interpretativos. Ou seja, há que se questionar se apenas a literalidade da LRF seria suficiente para encerrar o seu conteúdo.
30.	A adoção de outros critérios interpretativos não significa o abandono da letra da lei, mas sim que a literalidade deve servir apenas de ponto de partida do processo de exegese interpretativa, o qual deve buscar o verdadeiro sentido da norma. É importante atentar para o fato de que a literalidade de uma lei, embora às vezes pareça perfeita, na prática pode se tornar algo inexequível.
31.	Segundo CARVALHO, Paulo de Barros, (apud FERREIRA, Gustavo Costa. A interpretação literal, Brasília/DF: 11 abr. 2015) :
Daí a atenção de cortar o problema, ofertando soluções simplistas e descomprometidas, como ocorre, por exemplo, com a canhestra "interpretação literal" das formulações normativas, que leva consigo a doce ilusão de que as regras do direito podem ser isoladas do sistema e, analisadas na sua compostura frásica, desde logo "compreendidas". Advém daí que, muitas vezes, um único artigo não seja suficiente para a compreensão da norma, em sua integridade existencial.  Vê-se o leitor, então, na contingência de consultar outros preceitos do mesmo diploma e, até, a sair dele, fazendo incursões pelo sistema. (grifou-se) 
32.	No caso ora analisado, a interpretação literal do inciso III, art. 2º, da LRF, vai de encontro a um dos preceitos básicos de hermenêutica, qual seja: não se pode fazer uma interpretação que leve a uma conclusão absurda, ilógica e inexequível. 
33.	Os exemplos de problemas que a interpretação literal desse dispositivo da LRF pode ocasionar são diversos. No entanto, a presente análise ficará limitada à situação que pode ser aplicada ao Serpro, haja vista que o presente recurso, por ter natureza cognitiva limitada, não é o instrumento processual mais adequado para exaurir toda a matéria atinente à interpretação do conceito de estatal dependente, devendo tal trabalho de exegese ser objeto de estudos e debates mais aprofundados em processo específico.
34.	Em relação ao Serpro, seria razoável interpretar extensivamente a norma do inciso III, do art. 2º da LRF para possibilitar a realização de aportes àquela empresa, mas desde que estejam presentes os seguintes requisitos, cumulativamente: a) a empresa apresente situação econômico-financeira equilibrada; b) a empresa seja capaz de realizar investimentos mínimos suficientes para manter a sua capacidade instalada; e c) o aporte de recursos seja realizado com o objetivo de expandir a capacidade instalada do Serpro, com vistas a atender demandas por serviços materialmente relevantes e de interesse público da União, que, sozinha, a empresa não teria capacidade financeira para atendê-las.
35.	Essa interpretação é razoável na medida em que muitas empresas públicas, apesar de serem independentes, são criadas com o objetivo precípuo de prestar serviços para o próprio Ente controlador, como é o caso do Serpro. Assim, além do interesse econômico envolvido, deve ser considerado também o interesse público na prestação de novos serviços por tais empresas. No caso específico da Infraero, a empresa não cumpriu nem mesmo os requisitos econômico-financeiros expostos pela Semag. A empresa apresentou prejuízo econômico nos últimos seis anos (2013 a 2018) , bem como não foi capaz de gerar recursos próprios para arcar com os investimentos mínimos necessários às suas atividades, socorrendo-se de aportes do seu ente controlador para tanto.
Contudo, nem mesmo utilizando-se de interpretação mais flexível ao conceito de estatal dependente, a Infraero poderia receber aportes para pagar despesas de capital, haja vista que a empresa tem apresentado prejuízos econômicos e financeiros nos últimos seis anos, conforme gráfico do tópico seguinte.
Ainda no TC Processo 029.351/2015-4, a Semag se manifestou no sentido de existirem outras possibilidades de empresas estatais dependentes com 100% do capital pertencente à União receberem aportes. O posicionamento da unidade consta do relatório que acompanha o Acórdão 15653/2018-TCU-Primeira Câmara (rel. min. José Múcio Monteiro) e está transcrito a seguir:
Importante salientar que a presente instrução não exclui a possibilidade de outros casos de aportes de recursos para empresas estatais independentes, além daquele previsto na literalidade da LRF e do presente caso concreto. No entanto, conforme exposto anteriormente, por ter natureza cognitiva limitada, o presente processo de embargos não é o instrumento processual mais adequado para exaurir toda a matéria atinente à interpretação do conceito de estatal dependente, devendo tal trabalho de exegese ser objeto de estudos e debates mais aprofundados em processo específico.
O caso da Infraero não é diferente. A possibilidade de a empresa ser proibida de receber aportes da União, de forma absoluta, excluiria por completo qualquer outra alternativa diferente da inclusão da estatal no orçamento fiscal, a exemplo da sua reestruturação econômica e financeira ou até mesmo da sua privatização. Isso porque, tanto a privatização como a reestruturação de uma empresa, na maioria das vezes, demanda capital do seu controlador.
Portanto, a inclusão da empresa em plano ou programa de melhoria de sua sustentabilidade econômica e financeira se mostra como uma alternativa à inserção, de forma imediata, no orçamento fiscal do ente controlador. Além disso, a realização de aportes para empresas incluídas em tais planos ou programas, mesmo nos casos de empresas com 100% do seu capital pertencente ao controlador, pode ser ferramenta necessária para a efetivação das medidas a serem implementadas.
Contudo, como visto anteriormente, o TCU firmou entendimento no sentido de que o conceito de estatal dependente é aquele previsto no art. 2º, inciso III, da LRF, na forma mais restritiva, a qual permite aportes de capital apenas para aumento de participação acionário, o que não abarcaria as estatais com 100% de capital pertencente à União.
Ademais, há que se considerar que, no Acórdão 89/2020-TCU-Plenário, esta Corte deixou assente que:
9.2.3. no período entre a caracterização da dependência de fato da empresa estatal e a sua efetiva inclusão no orçamento fiscal e da seguridade social, o espaço normativo deixado pela Lei Complementar 101/2000 (Lei de Responsabilidade Fiscal) não autoriza o gestor a violar diretrizes do ordenamento jurídico que imponham restrições às estatais dependentes, a exemplo do comando constitucional do art. 37, inciso XI e § 9º, referente ao teto remuneratório constitucional, e da proibição do art. 2º, inciso III, da Lei de Responsabilidade Fiscal, que desautoriza empresas públicas federais não dependentes de receberem aportes da União nas hipóteses que especifica;
Diante disso, propõe-se determinar ao Ministério da Economia, à Casa Civil da Presidência da República e ao Ministério da Infraestrutura que não realizem aportes de recursos à Infraero sem que antes a empresa seja formalmente classificada como estatal dependente.
e) Da perda das características de independência da Infraero por atos do seu ente controlador
Uma empresa estatal pode nascer independente e, ao longo das suas atividades, em decorrência de atos dos gestores ou do seu ente controlador, tornar-se dependente. Foi o que ocorreu com a Infraero, conforme demonstrado adiante.
Segundo a Infraero, as concessões de aeroportos a partir de 2012 provocaram um severo desequilíbrio entre receitas e despesas, incapacitando-a financeiramente, o que obrigou a União a realizar aportes para realizar investimentos, tais como: obras de ampliação, reforma e modernização da infraestrutura aeroportuária; aquisição de equipamentos operacionais e de segurança; e aumento de capital das Sociedades de Propósito Específico (SPE) dos aeroportos concedidos.
Assim, por uma tomada de decisão do seu controlador - concessão de aeroportos à iniciativa privada -, a Infraero perdeu várias das suas fontes de receitas e passou a ser incapaz de realizar seus investimentos básicos, tendo que ser socorrida financeiramente para que suas atividades não fossem paralisadas. Ou seja, a empresa, claramente, perdeu o seu sustento operacional a ponto de ser incapaz de gerar caixa suficiente para realizar investimentos mínimos necessários para o seu funcionamento.
Ora, segundo disposição do art. 2º da Lei 5.862/1972, lei de criação da Infraero, a empresa tem como atividade principal a exploração da infraestrutura aeroportuária brasileira. Se a empresa, por vontade do seu controlador, perde essa fonte de receitas e, por consequência, perde a capacidade de investir na infraestrutura na qual ela mesma explora, o seu destino não será outro senão a sua dependência em relação ao seu ente controlador.
O gráfico seguinte demonstra essa queda na obtenção de receitas operacionais pela Infraero, o que impactou de imediato a situação econômica da empresa (obtenção de lucro) , bem como sua situação financeira (obtenção de caixa operacional para pagar despesas) .
Situação econômico-financeira após as concessões de aeroportos (em R$ mil) 

Fonte: Demonstrações Contábeis publicadas pela Infraero de 2004 a 2018.
Pelo gráfico, é possível enxergar de forma cristalina que a empresa, ao longo dos últimos seis anos (2013 a 2018) , tem gerado prejuízos econômicos e financeiros consideráveis. Demonstrado isso, por que, mesmo com esse cenário de insustentabilidade duradouro, a empresa e a Sest apresentam argumentos de que a Infraero não se enquadra no conceito de estatal dependente do art. 2º, inciso III, da LRF? 
Essa incoerência ocorre porque o Poder Executivo federal, por estar proibido de financiar diretamente as despesas com pessoal e de custeio das estatais independentes, apropria para si, de forma contínua, as despesas com investimentos da empresa, aliviando o caixa da estatal e, a partir daí, criando condições para que uma estatal independente na forma, que está há seis anos obtendo prejuízo econômico e financeiro, consiga pagar suas despesas com pessoal e de custeio com recursos próprios.
Trata-se, em verdade, de mecanismo de burla às regras fiscais impostas pela LRF, pelo qual o Poder Executivo federal financia indiretamente as despesas correntes das estatais, notadamente da Infraero, e assim deixa a empresa fora do orçamento fiscal, inclusive com a possibilidade de pagar salários acima do teto constitucional, bem como participações nos lucros a empregados e diretores.
Como já exposto, a caracterização de dependência da Infraero teve origem em atos do próprio ente controlador, que é a União. No processo de desestatização do setor aeroportuário, os órgãos responsáveis deveriam ter tomado o cuidado de verificar os impactos econômicos, financeiros e fiscais da medida, de forma que incluísse a estatal no orçamento fiscal ou que criasse novas fontes de receitas para a empresa se manter por conta própria.
O quadro seguinte demonstra o financiamento das despesas de capital da Infraero por meio de aportes de capital da União.
R$ milhão
	Descrição
	2013
	2014
	2015
	2016
	2017
	2018
	Total

	Aportes da União
	       2.202,3 
	       1.751,0 
	       1.904,0 
	       2.359,5 
	       3.000,2 
	       1.062,0 
	   12.278,9 

	Investimentos + PDITA
	       2.351,3 
	       2.184,8 
	       1.847,9 
	       1.697,1 
	       2.837,9 
	       1.057,0 
	   11.976,0 

	% financiam. p/ aportes
	94%
	80%
	100%
	100%
	100%
	100%
	100%

Fonte: Peça 62, página 12.
Pelo quadro, é possível perceber que a União passou a assumir de forma contínua as despesas de capital da Infraero, aliviando, assim, o caixa da empresa para pagamento apenas das despesas correntes. Nessa situação, ocorreu verdadeiro financiamento indireto de despesas correntes (pessoal e custeio em geral) por meio de aportes da União à Infraero.
Ora, uma estatal independente deve ser, no mínimo, capaz de pagar suas despesas correntes e realizar os investimentos mínimos necessários para manter sua capacidade instalada e gerar receitas, o que, contudo, não é o caso da Infraero.
Cabe explicar ainda que a Infraero não possui qualquer perspectiva de melhoria da sua situação econômica e financeira a curto prazo, de forma que a suspensão dos aportes da União pode levar à descontinuidade das suas operações, podendo, inclusive, prejudicar a operacionalização dos aeroportos administrados pela empresa. Isso ocorre porque a empresa não possui independência financeira em relação ao Tesouro Nacional, necessitando de aportes para continuar em funcionamento.
Ademais, segundo manifestação da Sest, a Infraero é responsável por um conjunto considerável dos serviços de navegação aérea, apresentando, nos últimos anos, resultados negativos com essa atividade, o que impacta ainda mais os resultados da empresa. Quanto a esse ponto, é importante esclarecer que a Lei 13.903/2019 autorizou a criação de uma nova empresa pública chamada de NAV Brasil Serviços de Navegação Aérea S.A., encarregada de administrar os serviços de navegação aérea brasileiros.
Diante da conclusão de que a Infraero é de fato uma empresa estatal dependente e considerando o arcabouço normativo vigente e o entendimento do Tribunal de Contas da União sobre a matéria, cabe à União, controladora da Infraero, a escolha entre: a) incluir a empresa no orçamento fiscal; b) demonstrar de forma inequívoca que a empresa possui doravante condições econômicas e financeiras de manter suas operações sem necessidade de aportes da União; e c) privatização da estatal.
De toda sorte, há que se ter em conta recente decisão proferida no âmbito do Acórdão 89/2020-TCU-Plenário, de relatoria do Ministro Bruno Dantas, o qual tratou de consulta formulada pelo Ministro de Estado da Ciência, Tecnologia, Inovações e Comunicações, e por meio do qual o plenário desta Corte de Contas decidiu, em caráter normativo, que:
9.2.1. conforme o art. 2º, inciso III, da Lei Complementar 101/2000 (Lei de Responsabilidade Fiscal) , as empresas estatais dependentes devem ser incluídas no orçamento fiscal e da seguridade social, não havendo óbice a que o Poder Executivo, ao definir os procedimentos de transição para essa inclusão no caso concreto, pondere os princípios norteadores da Administração Pública, em especial o que dispõe a parte inicial do art. 1º, §1º, da Lei de Responsabilidade Fiscal, mormente quando decidir sobre aspectos sem plena regulamentação, como no caso de empresas dependentes de capital aberto;
9.2.2. o Poder Executivo, com vistas a conferir maior segurança jurídica ao processo, poderá regulamentar os procedimentos de inclusão de estatais no orçamento fiscal e da seguridade social, de forma que os efeitos da transição se deem ao longo de um período pré-determinado, fundamentado e de razoável duração;
Portanto, a decisão de inclusão de uma estatal no orçamento fiscal deve ser tratada com cuidado e ponderação, analisando, dentre as alternativas existentes, qual a que melhor se coaduna com as normas da LRF e com os princípios da administração pública. Além disso, é de suma importância que, na tomada de decisão, o ente controlador leve em consideração, entre outros aspectos, o impacto da medida sobre as políticas e serviços públicos prestados pela estatal, além da opinião do ministério supervisor da área de atuação da empresa.
Ademais, no voto condutor do referido acórdão, o Ministro Bruno Dantas deixou claro que não cabe a esta Corte de Contas a definição de procedimentos para inclusão de uma estatal nos orçamentos fiscal e da seguridade social.
15. Por outro lado, ressalto que, em sede de consulta, não cabe a esta Corte de Contas avaliar as especificidades de nenhum caso concreto, substituir o gestor no curso do processo decisório ou, ainda, inovar por meio da criação de procedimentos cuja competência é da Administração.
16. Em verdade, incumbe aos órgãos envolvidos o juízo primário de ponderação de normas e princípios e demais elementos informativos do ordenamento jurídico aplicável às finanças públicas, incluindo a jurisprudência do TCU, para resolução das situações de fato.
17. Ou seja, este Tribunal encontra-se impedido de indicar o procedimento a seguir por ausência de competência, pela inexistência de opção no ordenamento atual e, até mesmo, porque tal aspecto não está compreendido no questionamento objeto desta Consulta.
Dessa forma, haja vista todo o exposto, propõe-se determinar, com base nos princípios da administração pública, no art. 173 da Constituição Federal de 1988 e na jurisprudência recente do TCU, ao Ministério da Economia, ao Ministério da Infraestrutura e à Casa Civil da Presidência da República que adotem as medidas necessárias para a inclusão da Infraero no orçamento fiscal e da seguridade social, considerando a possibilidade de regulamentar os procedimentos de transição para essa inclusão e os princípios norteadores da Administração Pública, em especial o que dispõe a parte inicial do art. 1º, §1º, da Lei de Responsabilidade Fiscal, caso não seja demonstrado, de forma inequívoca, que a empresa possui doravante condições econômicas e financeiras de manter suas operações sem necessitar de aportes da União, tendo em vista o disposto no art. 2º, inciso II, da Lei Complementar 101/2000. Os órgãos deverão informar, até 31/8/2020, ao TCU, o período de transição necessário para a inclusão, bem como os seus fundamentos e a razoabilidade de sua duração.
f) Pagamento de despesas com pessoal em 2016 e 2017 com aportes da União
Segundo manifestação da Infraero, no ano de 2016 e 2017, foram pagos cerca de R$ 533,2 milhões a título de indenização de incentivo ao desligamento de empregados dos aeroportos concedidos à iniciativa privada. Segundo a Infraero, esses valores não se destinam ao custeio de pessoal.
Fonte: Manifestação da Infraero (peça 62) .
Apesar de a Infraero argumentar no sentido de que tais valores não são considerados como despesas com pessoal, esse não é o entendimento exposto no Manual de Demonstrativos Fiscais do Tesouro Nacional.
O art. 19, caput, da LRF fixa os limites da despesa com pessoal dos entes da Federação e, logo em seguida, no § 1º, inciso I, estabelece que, na verificação dos limites, as despesas relativas a incentivos à demissão voluntária não serão computadas. Ou seja, os pagamentos de valores de demissão voluntária são computados incialmente na despesa bruta com pessoal, mas para fins do limite da despesa, a LRF autoriza a sua exclusão.
Assim, os valores pagos a título de incentivo por demissão voluntária, para fins do que estabelece a LRF, são despesas com pessoal, já que não faria sentido o legislador criar uma dedução à despesa bruta com pessoal se esses valores não fossem considerados como tais.
O art. 37, inciso XI, da Constituição Federal de 1988 (CF/1988) estabelece o teto remuneratório para os órgãos e entidades da administração direta e indireta que fazem parte do orçamento fiscal. Já o § 9º do mesmo artigo estende o teto remuneratório para as empresas públicas, sociedades de economia mista e suas subsidiárias que recebam recursos do ente a que estejam vinculadas para o pagamento de despesas com pessoal ou de custeio em geral.
Explicando melhor, às entidades da administração indireta que possuam personalidade jurídica de direito privado, bem como às suas subsidiárias, aplica-se o teto constitucional de remuneração quando a entidade receber recursos do seu ente para pagar despesas com pessoal ou de custeio em geral.
A regra estabelecida pela CF/1988 não impõe a classificação da empresa como estatal dependente, exigindo apenas a limitação dos salários ao teto constitucional.
Como a Infraero, em 2016 e 2017, teve despesas com pessoal pagas com recursos de aportes da União, nesses dois exercícios financeiros estava proibida de pagar remuneração de pessoal acima do teto remuneratório constitucional. Veja trecho do voto do Ministro Benjamin Zymler no Acórdão 1960/2017-TCU-Plenário:
66. Caracterizada a situação de dependência (nos moldes definidos pela Constituição Federal) , a primeira providência a ser adotada é a imediata submissão da remuneração dos empregados e dirigentes ao teto constitucional (o que, certamente, contribuirá para a redução das despesas dessas empresas) .
67. Aliás, seria salutar, diante da possibilidade teórica de uma empresa estatal vir a se tornar dependente, que a estrutura remuneratória de seus quadros observasse rigorosamente o teto constitucional previsto no inciso XI do art. 37 da Constituição Federal, permitido o pagamento de complementação variável apenas quando confirmada, ao final do exercício, a situação de independência da empresa estatal. (grifou-se) 
Dessa forma, propõe-se recomendar à Secretaria-Geral de Controle Externo do TCU, com fulcro no inciso III do art. 250 do Regimento Interno do TCU, que, por meio de unidade técnica especializada, avalie a conveniência e a oportunidade de realizar fiscalização específica com a finalidade de verificar se houve pagamentos, no ano de 2016, a empregados ou dirigentes da empresa acima do teto constitucional estabelecido no art. 37, inciso XI, da CF/1988, bem como verifique a viabilidade de ressarcimento dos valores pagos irregularmente.
II. Oitiva da Eletrobras e Sest: indícios de dependência da estatal em relação a aportes de recursos da União.
Situação encontrada
Das análises realizadas na representação, ficou constatado que: a) de 41 empresas que compõem o grupo Eletrobras no Sistema de Informações das Estatais (Siest) , cerca de 35 (85,3%) apresentaram déficit no fluxo de caixa operacional em pelo menos um exercício de 2013 a 2017; b) das 35 empresas que apresentaram déficit no fluxo de caixa operacional, 29 (82,8%) não geraram resultado maior que a depreciação, indicando que as empresas não conseguem manter sua capacidade instalada; c) a Eletrobras, apesar de apresentar déficit no fluxo de caixa operacional no período analisado, teve distribuição de lucros a diretores aprovada pela Sest; e d) a Eletrobras e a LVTE utilizaram recursos de aportes de capital da União para pagar despesas operacionais em 2016 e 2015, respectivamente.
Manifestação da Eletrobras (peça 63) 
Em relação aos aportes de capital recebidos da União, a Eletrobras explicou que: a) no período analisado, recebeu aportes apenas no ano de 2016, somando a quantia de R$ 2,9 bilhões; b) os aportes foram utilizados para realizar investimentos, amortização de dívidas, compromissos junto às SPEs, débitos com fornecedores, débitos com a CCEE, tributos e encargos setoriais, estes de responsabilidade de distribuidoras do Sistema Eletrobras.
Segundo a Eletrobras, no ano de 2016, os acionistas deliberaram no sentido da transferência do controle acionário das distribuidoras até o final de 2017. Por isso, em conexão com a estratégia de privatização das distribuidoras, dos R$ 2,9 bilhões aportados na Eletrobras, R$ 754 milhões foram destinados para pagamento de despesas de distribuidoras do grupo.
Explica que os aportes recebidos em 2016 estavam em linha com o projeto de Estado no sentido de equacionar débitos em aberto dessas distribuidoras, em especial quanto ao período chamado de "pré-designação", abrindo o caminho, dessa forma, para a viabilização da privatização.
Já a aplicação de recursos de aportes nas SPEs tinha o objetivo de viabilizar a conclusão de projetos desses empreendimentos, principalmente aquelas que estavam com atraso no cronograma. A conclusão das obras viabilizaria a construção de um cenário capaz de gerar recursos para a Eletrobras.
Argumenta que, apesar de ter obtido resultados negativos em exercícios recentes, no ano de 2019 retomou sua trajetória de lucratividade, registrando lucro de R$ 13,3 bilhões e Ebitda de R$ 19,9 milhões, demonstrando sua efetiva independência em relação ao Tesouro Nacional, inclusive com pagamentos de dividendos mesmo em períodos nos quais se verificaram prejuízos econômicos.
No que concerne à remuneração dos administradores, a empresa argumentou que: a) o aumento da remuneração dos seus diretores teve como origem o Ofício n. 15845/2019/CGGOV-SEST/MP, o qual orientou a estatal a reajustar em 11,75% os honorários dos membros da Diretoria, Conselho de Administração, Conselho Fiscal e Comitê de Auditoria e Riscos Estatutário (CAE) ; e b) considerando níveis de governança da B3 (junção da Cetip e da BM&FBovespa) e os seus patamares remuneratórios médios individuais, o Conselho de Administração da Eletrobras concluiu que há uma defasagem entre a remuneração paga pela empresa e o mercado, bem como em relação a outras estatais federais, a exemplo da Petrobras, do Banco do Brasil e da BR Distribuidora.
A Eletrobras ainda argumentou que, pelo conceito constante da LRF, uma empresa estatal federal somente será considerada dependente se utilizar aporte de capital da União para pagamento de despesas com pessoal ou de custeio em geral ou de capital.
Manifestação da Sest
Segundo a Sest, em caso de conglomerados, o aporte da União é realizado diretamente na holding e os investimentos são feitos pelo conjunto de empresas pertencentes ao grupo, sendo recomendável que a análise seja realizada a partir dos valores consolidados do grupo.
Ademais, na análise dos fluxos de caixa, é importante verificar as rubricas que os compõem para separar o aporte ou Adiantamento para Futuro Aumento de Capital (AFAC) de outras fontes de financiamento, bem como segregar os investimentos dos desinvestimentos. Nesse aspecto, o ideal é analisar os dados a partir das demonstrações contábeis publicadas, pois além de poder ter ocorrido reapresentações, estas contêm notas explicativas e, em alguns casos, apresentam uma maior abertura das rubricas em relação ao plano de contas do Siest.
Segundo a Sest, partindo-se dessa premissa, o caixa proveniente das atividades operacionais foi positivo em todos os períodos analisados, inclusive no ano de 2016, mesmo utilizando a metodologia adotada pelo TCU.
Acrescentou ainda que a Eletrobras recebeu R$ 2,9 bilhões no exercício de 2016 como Adiantamento para Futuro Aumento de Capital (AFAC) . No mesmo exercício, a empresa realizou investimento de R$ 7,8 bilhões. Nos exercícios subsequentes, o grupo registrou gasto com investimentos de R$ 3,29 bilhões em 2017 e R$ 2,69 bilhões em 2018, não tendo registrado qualquer recebimento adicional de recurso da União.
Dessa forma, a Sest concluiu que os investimentos foram superiores aos aportes em 2016, único ano do período analisado em que a empresa recebeu recursos do Tesouro Nacional.
Explicou que o AFAC é destinado para aumento da participação acionária do sócio e, por isso, não é factível considerar que os recursos tenham sido destinados para outro fim que não para investimentos, estando, assim, de acordo com o conceito de estatal independente da LRF.
A Sest também argumentou que, com a edição da Medida Provisória 579/2012, a partir de 2013 a Eletrobras viu sua receita operacional reduzir em 20%, enquanto as despesas operacionais permaneceram intactas. A referida norma alterou a estrutura de geração e transmissão de energia com vistas a diminuir a tarifa de energia para o consumidor final.
Para agravar a situação, nesse mesmo período a empresa participou de projetos com baixo retorno de caixa, o que contribuiu para o endividamento da empresa. Diante disso, a empresa vem, desde 2016, adotando uma série de medidas para melhorar sua sustentabilidade financeira e sua capacidade de investimento.
A Sest explicou também que foram tomadas algumas medidas para melhorar a situação econômico-financeira da empresa, dentre as quais se destacam: a) a venda de várias distribuidoras de energia do grupo que davam prejuízo; b) desinvestimentos em Sociedades de Propósito Específico; c) redução das despesas com pessoal, por meio de programas de incentivo à aposentadoria e ao desligamento voluntário; d) implementação de programas de racionalização dos seus processos administrativos, com economia média de R$ 617 milhões por ano.
Concluiu afirmando que a Eletrobras espera consolidar em 2019 a recuperação da empresa, voltando a ter uma trajetória sustentável do ponto de vista financeiro. Contudo, a empresa ainda precisa ser capaz de gerar caixa suficiente para arcar com seus investimentos que, segundo estimativas, está em torno de R$ 14 bilhões por ano.
Segundo a Sest, é evidente que as atividades atuais da Eletrobras não são capazes de gerar caixa suficiente para esse montante de investimentos, necessitando, portanto, que o ente controlador avalie uma alternativa para capitalizar a empresa de maneira a garantir sua sustentabilidade de longo prazo.
Análise técnica
Diferentemente da Infraero, a Eletrobras não tem 100% do seu capital pertencente à União, podendo, portanto, receber aporte para aumento de participação acionária, mas desde que os recursos sejam aplicados em despesas de capital.
Segundo manifestação da Sest, foram realizadas transferências de recursos para a Eletrobras apenas em 2016, na forma de Adiantamento para Futuro Aumento de Capital (AFAC) .
Como já exposto, o entendimento do TCU em relação ao recebimento de aportes por estatais independentes está de acordo com a literalidade do art. 2º, inciso III, da LRF, impondo as seguintes condições para tanto: a) o aporte tenha o objetivo de aumentar a participação acionária da União no capital da empresa; e b) os recursos sejam aplicados em despesas de capital.
O AFAC não aumenta o capital da empresa de forma imediata. Contudo, futuramente, quando houver a sua incorporação, o percentual de participação da União no capital será alterado, estando, portanto, de acordo com o art. 2º, inciso III, da LRF.
Quanto à segunda condicionante - aplicação dos recursos em despesas de capital -, a Sest e a Eletrobras informaram que todos os recursos foram aplicados em despesas de capital, dentre as quais: amortização de dívidas, compromissos junto às SPEs, débitos com fornecedores, débitos com a CCEE, tributos e encargos setoriais, estes de responsabilidade de distribuidoras do Sistema Eletrobras.
No presente exame de oitiva, não foram realizados testes adicionais sobre a fidedignidade e exatidão das informações contábeis, mas nada impede que trabalho específico de auditoria seja realizado com esse objetivo, possibilidade essa que inclusive foi considerada na instrução à peça 28.
Nas análises realizadas pela Semag, as verificações foram executadas considerando cada empresa individualmente, inclusive a Eletrobras no papel de holding. Contudo, a Sest argumentou que a melhor análise seria a realizada a partir dos valores consolidados do grupo, e não individualmente da holding ou de suas subsidiárias.
Os argumentos da Sest não merecem prosperar, haja vista que a dependência é atributo particular de uma empresa, estando relacionada à capacidade financeira de arcar com suas despesas correntes (pessoal e custeio em geral) . 
A análise do grupo como um todo não demonstra, de forma clara, quais empresas perderam as características de dependência, haja vista que os valores consolidados podem ocultar sobremaneira possíveis financiamentos de caixa da União em relação a determinada empresa considerada individualmente.
Quanto à análise individual de uma holding, não é demais lembrar que a controladora também possui dever de se manter autossuficiente. A holding possui operações e receitas próprias que devem sustentar a sua estrutura administrativa (pessoal e custeio em geral) . No caso de uma holding pura, as receitas são provenientes de lucros e dividendos de suas participações societárias. Portanto, nada justifica o pagamento de altos salários à diretoria de uma holding que não possui capacidade financeira de pagar pessoal e custeio em geral.
No que concerne à cautelar, propõe-se revogar os seus efeitos haja vista que não mais existem os requisitos da urgência e do risco de grave lesão ao erário, já que somente houve aporte da União para a Eletrobras no ano de 2016, o qual é indispensável para a configuração de dependência da empresa em relação ao seu controlador. Por oportuno, mencione-se que, segundo apurado por esta Semag e relatado na instrução à peça 28, naquele exercício a empresa não aprovou programas de participação nos lucros ou resultados aos seus dirigentes ou quadros funcionais.
CONCLUSÃO
A presente instrução analisou as oitivas da Infraero, da Eletrobras e da Sest, determinadas pelos itens 9.2 e 9.4 do Acórdão 830/2019-TCU-Plenário, bem como pelo item 9.2 do Acórdão 1281/2019-TCU-Plenário, ambos de relatoria do Ministro Vital do Rêgo.
No caso da Infraero, foi verificado que seu ente controlador, isto é, a União, concedeu os principais ativos geradores de receitas da empresa, deixando a empresa sem caixa operacional suficiente para arcar com seus investimentos mínimos. Isso fez com que a União assumisse, de forma constante (últimos seis anos) , quase a totalidade das despesas de capital da Infraero.
	Descrição (em R$ milhões) 
	2013
	2014
	2015
	2016
	2017
	2018
	Total

	Aportes da União
	       2.202,3 
	       1.751,0 
	       1.904,0 
	       2.359,5 
	       3.000,2 
	       1.062,0 
	   12.278,9 

	Investimentos + PDITA
	       2.351,3 
	       2.184,8 
	       1.847,9 
	       1.697,1 
	       2.837,9 
	       1.057,0 
	   11.976,0 

	% financiam. p/ aportes
	94%
	80%
	100%
	100%
	100%
	100%
	100%

Fonte: Peça 62, página 12.
Esse financiamento quase completo e constante das despesas de capital de uma empresa estatal independente caracteriza-se como burla à proibição do art. 2º, inciso III, da LRF, transformando-se em verdadeiro financiamento indireto de despesas correntes de estatais independentes na forma, mas dependentes de fato.
Diante da conclusão de que a Infraero é de fato uma empresa estatal dependente e considerando o entendimento desta Corte acerca do conceito de dependência, firmado no item 9.2 do Acórdão 937/2019-TCU-Plenário, propõe-se determinar ao Ministério da Economia, ao Ministério da Infraestrutura e à Casa Civil da Presidência da República que adotem as medidas necessárias para a inclusão da Infraero no orçamento fiscal e da seguridade social, caso não seja demonstrado, de forma inequívoca, que a empresa possui doravante condições econômicas e financeiras de manter suas operações sem necessitar de aportes da União, tendo em vista o disposto no art. 2º, inciso II, da Lei Complementar 101/2000. 
Em atenção ao entendimento firmado no Acórdão 89/2020-TCU-Plenário, os órgãos devem considerar a possibilidade de regulamentar os procedimentos de transição para essa inclusão, levando-se em conta os princípios norteadores da Administração Pública, em especial o que dispõe a parte inicial do art. 1º, §1º, da Lei de Responsabilidade Fiscal. Devem, ainda, informar ao TCU, o período de transição necessário para a inclusão, bem como os seus fundamentos e a razoabilidade de sua duração. 
Além disso, será recomendável que o ente controlador, na tomada de decisão, leve em consideração, entre outros aspectos, o impacto da medida sobre as políticas e serviços públicos prestados pela estatal, além da opinião do ministério supervisor da área de atuação da empresa.
Outro aspecto avaliado foi a possibilidade de a Infraero receber aportes da União, já que 100% do seu capital pertence a esse ente. Nesse caso, a Semag já se posicionou, no âmbito do TC Processo 029.351/2015-4, no sentido de que a interpretação restritiva do art. 2º, inciso II, da LRF pode levar a conclusões inviáveis e ilógicas. Citam-se como exemplos: impossibilidade de aportes para empresas sujeitas a regulação setorial que imponham a necessidade de aporte da União (por exemplo, a Caixa Econômica Federal) ; impossibilidade de aportes para empresas recém-constituídas, que necessitariam utilizar os recursos até ter geração de caixa suficiente para fazer frente às suas necessidades, entre outros casos.
Contudo, o TCU firmou entendimento no sentido de que o conceito de estatal dependente é aquele previsto no art. 2º, inciso III, da LRF, na forma mais restritiva, a qual permite aportes de capital apenas para aumento de participação acionário, o que não abarcaria as estatais com 100% de capital pertencente à União. Registra-se que o referido entendimento é objeto de questionamento em pedido de reexame ainda pendente de apreciação no presente feito (peça 96) .
Diante disso e considerando o item 9.2.3 do Acórdão 89/2020-TCU-Plenário, propõe-se determinar ao Ministério da Economia, à Casa Civil da Presidência da República e ao Ministério da Infraestrutura que não realizem aportes de recursos à Infraero sem que antes a empresa seja formalmente classificada como estatal dependente.
Ademais, constatou-se que, nos exercícios financeiros de 2016 e 2017, foram pagos cerca de R$ 533,2 milhões a título de indenização de incentivo ao desligamento de empregados dos aeroportos concedidos à iniciativa privada.
Nesse caso, a Infraero argumentou que os valores não podem ser classificados como despesas com pessoal. Contudo, o art. 19, caput, da LRF fixa os limites da despesa com pessoal dos entes da Federação e, logo em seguida, no § 1º, inciso I, estabelece que, na verificação dos limites, as despesas relativas a incentivos à demissão voluntária não serão computadas. Ou seja, os pagamentos de valores de demissão voluntária são computados incialmente na despesa bruta com pessoal, mas para fins do limite da despesa, a LRF autoriza a sua exclusão, caracterizando tais despesas como despesas com pessoal.
Sendo despesas com pessoal, a Infraero, nesses dois exercícios financeiros supracitados, não poderia ter pago remuneração a empregados e dirigentes acima do teto constitucional estabelecido pelo art. 37, inciso XI, da CF/1988.
Dessa forma, propõe-se recomendar à Secretaria-Geral de Controle Externo do TCU, com fulcro no inciso III do art. 250 do Regimento Interno do TCU, que, por meio de unidade técnica especializada, avalie a conveniência e a oportunidade de realizar fiscalização específica com a finalidade de verificar se houve pagamentos, no ano de 2016, a empregados ou dirigentes da empresa acima do teto constitucional estabelecido no art. 37, inciso XI, da CF/1988, bem como verifique a viabilidade de ressarcimento dos valores pagos irregularmente.
Por fim, na análise da oitiva da Eletrobras, foi verificado que o aporte recebido em 2016 pela empresa está de acordo com o art. 2º, inciso III, da LRF, ou seja, teve o objetivo de aumentar a participação da União no capital da empresa.
Pelo exposto, propõe-se a revogação dos efeitos da medida cautelar, haja vista que não mais existem os requisitos da urgência e do risco de grave lesão ao erário, já que somente houve aporte da União para a Eletrobras no ano de 2016, o qual é indispensável para a configuração de dependência da empresa em relação ao seu controlador.
PROPOSTA DE ENCAMINHAMENTO
 Ante o exposto, submetem-se os autos à consideração superior, propondo:
a)	determinar ao Ministério da Economia, à Casa Civil da Presidência da República e ao Ministério da Infraestrutura, com fulcro no art. 250, inciso II, do Regimento Interno do TCU, que:
a.1) 	adotem as medidas necessárias para a inclusão da Infraero no orçamento fiscal e da seguridade social, considerando a possibilidade de regulamentar os procedimentos de transição para essa inclusão e os princípios norteadores da Administração Pública, em especial o que dispõe a parte inicial do art. 1º, §1º, da Lei de Responsabilidade Fiscal, em linha com o entendimento firmado no item 9.2.1 do Acórdão 89/2020-TCU-Plenário, caso não seja demonstrado, de forma inequívoca, que a empresa possui doravante condições econômicas e financeiras de manter suas operações sem necessitar de aportes da União, tendo em vista o disposto no art. 2º, inciso II, da Lei Complementar 101/2000;
a.2)              não realizem aportes de recursos à Infraero sem que antes a empresa seja formalmente classificada como estatal dependente, tendo em vista o disposto no item 9.2.3 do Acórdão 89/2020-TCU-Plenário;
a.3)              informem ao TCU, até 31/8/2020, as medidas mencionadas no item a.1 acima, o período de transição necessário para a inclusão, bem como os seus fundamentos e a razoabilidade de sua duração, em linha com o entendimento firmado no item 9.2.2 do Acórdão 89/2020-TCU-Plenário.
b)	determinar, de imediato, que a Infraero se abstenha de realizar os seguintes pagamentos, enquanto perdurar a situação de dependência em relação ao Tesouro Nacional, tendo em vista o disposto no item 9.2.3 do Acórdão 89/2020-TCU-Plenário:
b.1)	acima do teto constitucional a seus empregados e dirigentes, a teor do disposto no art. 37, inciso XI, da CF/1988;
b.2)	a título de distribuição de Participação nos Lucros ou resultados (PLR) a seus servidores e de Remuneração Variável Anual (RVA) a seus dirigentes, por força do disposto no art. 3º da Resolução CCE 10/1995; 
c) recomendar à Secretaria-Geral de Controle Externo do TCU, com fulcro no inciso III do art. 250 do Regimento Interno do TCU, que, por meio de unidade técnica especializada, avalie a conveniência e a oportunidade de realizar fiscalização específica com a finalidade de verificar se houve pagamentos, no ano de 2016, a empregados ou dirigentes da empresa acima do teto constitucional estabelecido no art. 37, inciso XI, da CF/1988, bem como verifique a viabilidade de ressarcimento dos valores pagos irregularmente;
d)	tornar sem efeito a cautelar proferida pelo item 9.3 do Acórdão 830/2019-TCU-Plenário, por meio da qual se determinou à Eletrobras a suspensão de quaisquer deliberações sobre possíveis concessões de aumentos remuneratórios de qualquer espécie para sua diretoria;
e)	encaminhar os presentes autos à Secretaria de Recursos (Serur) para prosseguimento da análise do pedido de reexame à peça 96.
É o relatório.

8.1. Mauricio Muriack de Fernandes e Peixoto (OAB/CE 10.928) e outros, representando Ministério da Economia.  
8.2. Adriana Neder De Faro Freire (OAB/DF 18.011) e outros, representando Empresa Brasileira de Infraestrutura Aeroportuária - Infraero.  
8.3. Alfonso Gomez Macias Filho (OAB/RJ 35.384) e outros, representando Centrais Elétricas Brasileiras S.A. - Eletrobras.
8.4. Nayara Luiza de Souza e outros, representando Telecomunicações Brasileiras S.A.
8.5. Rudyard Bruno da Silva Rios (OAB/DF 17.532/E) e outros, representando Banco Nacional de Desenvolvimento Econômico e Social.  
8.6. Alexandre Ezechiello (OAB/RJ 143.732) e outros, representando Centrais Elétricas do Norte do Brasil S.A.
8.7. Alberto Figueiredo Neto (OAB/SE 4.273) e outros, representando Petróleo Brasileiro S.A.
8.8. Elisabete Barbosa Ruberto (OAB/RJ 169.700), representando Ministério do Planejamento, Desenvolvimento e Gestão (extinta).

Não atuou.

REPRESENTAÇÃO. INDÍCIOS DE DEPENDÊNCIA DA INFRAERO E DA ELETROBRAS EM RELAÇÃO AO TESOURO NACIONAL. CONCESSÃO DE CAUTELARES. REALIZAÇÃO DA OITIVA PREVISTA NO ART. 276, § 3º, DO RITCU. RESPOSTAS APRESENTADAS. AUSÊNCIA DOS REQUISITOS AUTORIZATIVOS PARA MANUTENÇÃO DA MEDIDA EM RELAÇÃO À ELETROBRAS. REVOGAÇÃO DA CAUTELAR. CARACTERIZAÇÃO DA DEPENDÊNCIA DA INFRAERO EM RELAÇÃO AO TESOURO NACIONAL. NOVAS DETERMINAÇÕES À INFRAERO. DETERMINAÇÃO AO MINISTÉRIO DA ECONOMIA, À CASA CIVIL DA PRESIDÊNCIA DA REPÚBLICA E AO MINISTÉRIO DA INFRAESTRUTURA. CONSTITUIÇÃO DE PROCESSO APARTADO PARA FINS DE MONITORAMENTO. NOTIFICAÇÃO DA DECISÃO.

REPRESENTAÇÃO (REPR)

Secretaria de Macroavaliação Governamental (Semag).

Tratam os autos de representação decorrente de comunicação realizada pelo Ministro Raimundo Carreiro, na Sessão Plenária de 17/1/2018, em virtude de possível deterioração das contas públicas das empresas estatais no âmbito de seus relacionamentos com a União, seu ente controlador.
Mediante o Acórdão 830/2019-TCU-Plenário (peça 40) , o Tribunal determinou cautelarmente que a Infraero se abstivesse de realizar pagamentos acima do teto constitucional a seus empregados e dirigentes, assim como distribuir lucros (PLR) e remunerações variáveis anuais (RVA) e que a Eletrobras não deliberasse sobre possível concessão de aumento remuneratório de qualquer espécie para sua diretoria.
Em adição, referido decisum ordenou, em seus subitens 9.2 e 9.4, a realização da oitiva prevista no § 3º do art. 276 do RITCU da Infraero, Eletrobras e Secretaria de Coordenação e Governança das Empresas Estatais (Sest) , para que tais entidades se manifestassem sobre os indícios de dependência de ambas as estatais em relação aos aportes de recursos provenientes da União e que ensejaram a concessão das cautelares mencionadas.
A Semag, em pronunciamentos uniformes, peças 114 a 116, após analisar os argumentos trazidos pelos entes mencionados, propôs que: a) fosse determinada a inclusão da Infraero no orçamento fiscal e da seguridade social, caso não seja demonstrado que ela tem condições de, doravante, manter suas operações sem os aportes financeiros da União; b) não sejam mais realizados aportes de recursos federais à Infraero, sem que antes ela seja formalmente classificada como estatal dependente; c) seja mantida a cautelar a ela dirigida, enquanto permanecer a condição de dependência; d) seja tornada sem efeito a cautelar dirigida à Eletrobras; e) fosse recomendado à Segecex a realização de fiscalização junto à Infraero para verificar se, no exercício de 2016, houve pagamento a funcionários e dirigentes acima do teto constitucional, com vistas a obter eventual ressarcimento.  
Estando os autos a mim conclusos, a Advocacia-Geral da União - AGU ingressou com memoriais (peças 121 a 123) em que, no essencial, discorre acerca das dificuldades práticas, operacionais e legais a serem enfrentadas na adoção de ações tendentes a incluir a Infraero no orçamento fiscal e da seguridade social, agravadas, em especial, pela crise mundial que se instalou na saúde pública e na economia em razão da pandemia de covid-19.
De se registrar que se encontra pendente de análise e apreciação pedido de reexame interposto pela Sest, a ser relatado pelo Ministro Benjamin Zymler (peça 100) , aos termos do Acórdão 937/2019-TCU-Plenário (peça 56) , que busca, entre outros, rever o entendimento firmado em seu subitem 9.2 acerca da conceituação de empresa estatal dependente.
Feito esse necessário resumo, passo a decidir.
II
No pedido de reexame mencionado, os recorrentes buscam trazer novos contornos interpretativos à parte final do art. 2º, inciso III, da LRF e que serviu de base para o entendimento firmado pelo TCU, ao defender a tese de que a condição de dependência não restaria caracterizada na hipótese de realização de despesas de capital decorrentes do aumento nominal no capital social da empresa controlada. Por essa vertente, estatais com 100% de seu capital social subscrito pelo controlador poderia receber aportes para fins de despesa de capital, sem que que isso caracterizasse sua dependência.
Ao ensejo, o entendimento firmado pelo TCU na decisão recorrida, é o de que não caracteriza dependência a realização de despesas de capital com recursos oriundos do aumento percentual no capital social pelo ente controlador. Como consequência, empresas públicas cujo capital social seja 100% da União não poderiam receber aportes do ente controlador nem mesmo para as despesas de capital.
Apresentados esses breves registros, passo à análise das oitivas da Infraero, Eletrobras e Sest.
III
A cautelar direcionada à Infraero foi concedida em razão de indícios de sua dependência em relação a aportes de recursos da União para cobrir déficit operacional relativo aos anos de 2013 a 2015 e também no ano de 2017.
Em sua defesa, a Infraero procura demonstrar que a situação do seu fluxo de caixa anual diverge daquela encontrada pela Semag. Apresenta demonstrações de fluxo de caixa (DFC) elaboradas pelos métodos direto, indicando resultado positivo nos anos de 2016 a 2018, e indireto, obtendo resultado negativo nas atividades operacionais de 2013 a 2015 e positivo de 2016 a 2018.
Aduz que os aportes recebidos da União no período de 2013 a 2018 foram utilizados para financiar investimentos em aeroportos da rede Infraero, no total de R$ 5,8 bilhões, integralização de capital das sociedades de propósito específico (SPE) criadas para a administração dos aeroportos concedidos de Brasília, Campinas, Confins, Galeão e Guarulhos, no montante de R$ 5,5 bilhões, e incentivo ao desligamento de servidores, em valores de R$ 533,2 milhões.
Sustenta ainda que, aliado a tal cenário de maior necessidade de arcar com as despesas de capital especificadas, a Infraero experimentou forte redução da arrecadação de receitas em decorrência das concessões dos principais aeroportos de sua rede.
Acerca dos indícios de dependência da Infraero, a Sest defende que a análise contábil realizada pelo TCU não se presta para identificação da aplicação dos recursos destinados a investimentos, razão pela qual esclarece que uma avaliação definitiva da situação de dependência da estatal demandaria a confirmação por meio de auditoria específica.
Ainda de acordo com a Sest, as informações constantes do Sistema de Informações das Estatais (Sieste) , alimentado pelas próprias estatais e utilizado pela Semag para fins de composição do fluxo de caixa operacional da Infraero, são desatualizadas. Aduz que o total de aportes recebidos pela estatal no período superaram os investimentos em R$ 1 bilhão, saldo este observado no caixa da Infraero no final do período, o que afasta a possibilidade de ter sido utilizado para despesa de custeio.
De se observar que as defesas, de modo geral, buscaram apresentar fragilidades nos dados utilizados para fins de aferição do resultado do fluxo de caixa operacional anual, principal informação que conduziu à conclusão desta Corte pela ocorrência de indícios de dependência da Infraero em relação aos aportes da União.
Conforme salientado pela Semag, a elaboração da demonstração de fluxo de caixa (DFC) pelos métodos direto e indireto não poderia conduzir a resultados de caixa operacional ao final do exercício distintos, pois a diferença de ambos os métodos reside apenas na forma de apresentação das informações que compõem o demonstrativo.
Para reforçar esse verdadeiro caos informacional, os demonstrativos contábeis apresentados no relatório anual de 2018 da Infraero, especificamente quanto aos resultados do fluxo de caixa operacional, apresentados pelo método indireto, trazem informações distintas daquelas ora apresentadas pela estatal em sede de oitiva e daquelas que constam do sistema Siest. 
De acordo com o relatório anual de 2018 da Infraero, os resultados de caixa operacional nos exercícios de 2017 e 2018 foram, respectivamente, de R$ -382,2 milhões e R$ -411,99 milhões, ante os valores de R$ 131,3 milhões e R$ 30,1 milhões trazidos em sede de oitiva. Do Siest, extrai-se o valor de R$ -241 milhões relativo ao ano de 2017.
Por outro lado, o método de aferição da condição de dependência da Infraero utilizado pela Semag, fundado no resultado do fluxo de caixa operacional, não permite a conclusão categórica de sua prevalência, mas sim a constatação de indício de sua ocorrência. 
Tal imprecisão metodológica decorre, essencialmente, pelo fato de o conceito de despesa operacional, utilizado na contabilidade privada e empregado pelas estatais não dependentes na elaboração do DFC, ser mais abrangente que o de despesa corrente (pessoal e custeio em geral) utilizado na contabilidade pública, uma vez que os investimentos realizados em bens da União, apesar de não constituírem despesa corrente, são classificados como despesa operacional.
Destaco que ainda não foi desenvolvido método mais acurado para avaliação da efetiva dependência de estatal em relação a aportes da União, a exemplo daquele baseado no mecanismo de fontes de identificação da origem e da destinação dos recursos, objeto de recomendação desta Corte ao antigo Dest/MP, atual Sest, mediante o Acórdão 3561/2014-TCU-Plenário.
Contudo, tanto as inconsistências de informação relatadas como a ausência de método mais preciso para aferição de dependência não são suficientes para descaracterizar a situação de fragilidade financeira que a Infraero tem experimentado nos últimos anos. 
De fato, a política de concessão aeroportuária que vem sendo adotada pelo Governo federal resultou em considerável perda de receita para a Infraero, o que tem gerado, desde o ano de 2013, sucessivos prejuízos operacionais e caixa operacional negativo, comprometendo, assim, a sustentabilidade de suas operações a longo prazo.
Os aportes da União à Infraero no período de 2013 a 2018, no montante de R$ 12,27 bilhões foram utilizados para fazer frente à totalidade das despesas de investimento (R$ 11,44 bilhões) e de incentivo ao desligamento de pessoal (R$ 533 milhões) , o que evidencia a ausência de capacidade de financiamento de seus investimentos com recursos próprios, mesmo aqueles ordinários, necessários à sustentação de suas operações ordinárias.
De se destacar que, caso a Infraero resolvesse alocar parte de seus recursos próprios para fazer frente ao menos às despesas de investimento necessárias à garantia de suas operações futuras, certamente não sobrariam recursos para arcar com a totalidade das despesas de pessoal e de custeio.
Com isso, mesmo se utilizando o conceito estendido de aumento de capital para afastar a estatal da condição de dependência em relação à União, buscado na via recursal neste processo, há fortes sinais de que a estatal não apresenta saúde financeira suficiente para fazer frente a investimentos ordinários para manutenção de sua capacidade instalada, pois, como se observa, a União foi responsável pela integralidade das despesas com investimentos no período de 2013 a 2018.
É justamente esse quadro que o art. 2º, inciso III, da LRF visa enfrentar, de sorte a não permitir que a União aporte recursos sistematicamente em estatal por ela controlada sem que isso acarrete a perda de sua condição de não dependente de recursos orçamentários e, em consequência, sujeite àquela estatal a todas as restrições de gasto aplicáveis aos órgãos públicos, a exemplo do respeito ao teto remuneratório e à proibição de distribuição de lucros a empregados e dirigentes.
IV
Outra consequência resultante da constatação de dependência de uma empresa estatal é a necessidade de incluí-la no Orçamento Fiscal e da Seguridade Social (OFSS) , observado o necessário período de transição. Em tal interregno temporal, a empresa tida por dependente não pode se furtar de observar as regras aplicáveis aos demais órgãos e entidades cujas receitas e despesas estão previstas na mencionada peça orçamentária.
Nesse ponto, antes de ser expedida determinação voltada à inclusão da Infraero no OFSS como sugere a Semag, considero necessário esgotar o exame acerca da irreversibilidade da condição de dependência da estatal, pois, caso a União venha a demonstrar que a Infraero possui meios de reverter no médio prazo essa situação, a inclusão da estatal no OFSS durante o período de transição pode não se justificar. 
No caso específico da Infraero, há particularidades que necessitam ser melhor analisadas antes que o Tribunal conclua pela irreversibilidade da condição de dependência da estatal. Inicialmente, conforme já dito neste voto, as concessões à iniciativa privada dos principais aeroportos operados pela Infraero resultaram em significativas perdas de receitas, sem que os valores auferidos nas outorgas tenham se revertido para os cofres da estatal. 
Por sinal, a gestão da Infraero historicamente foi marcada por uma falta de autonomia na gestão dos recursos provenientes de suas receitas operacionais.  No período de 2002 a 2010, por exemplo, a estatal repassou R$ 11,5 bilhões ao Governo Federal (Tesouro Nacional e Aeronáutica) . Ocorre que esses recursos foram utilizados em grande parte pela União para geração de superávit primário, quando deveriam ser destinados à manutenção e ampliação da infraestrutura aeroportuária[footnoteRef:2]. [2:  Gualter Ramalho e Laércio Mendes- As receitas da Infraero são suficientes para garantir aeroportos de boa qualidade? (http://www.brasil-economia-governo.org.br/2011/08/18/as-receitas-da-infraero-sao-suficientes-para-garantir-aeroportos-de-boa-qualidade/) ] 
Ou seja, mesmo quando a Infraero era responsável pela gestão de toda a infraestrutura aeroportuária do país e, portanto, superavitária naquele período, ela se via dependente de aportes da União para a realização dos principais investimentos no setor. 
Atualmente, com a política pública já consolidada de exploração da infraestrutura aeroportuária por meio da iniciativa privada, a situação da Infraero tende a se agravar. Nesse ponto, cito a previsão, ainda para este ano, da realização da 6ª rodada de licitação de aeroportos, quando serão concedidos 22 aeroportos, dentre os quais os das cidades de Manaus e de Curitiba, o que certamente trará novos reflexos nas receitas operacionais da estatal.
Além disso, não se pode ignorar os efeitos devastadores da pandemia de covid-19 sobre o setor aeroportuário. Notícias veiculadas na imprensa deram conta de redução de mais de 70% dos voos domésticos e internacionais durante o auge do período da pandemia, obviamente, com profundo impacto nas receitas aeroportuárias dos concessionários e da própria Infraero.
Esse cenário, cujo fim ainda não se vislumbra no curto prazo, por certo obrigará a União a promover contínuo socorro financeiro à estatal, inclusive no período pós-pandemia de recuperação econômica, que, além de ter potencial de desfigurar a condição de dependência formal da Infraero nesse período, por acortinar a real situação orçamentária da estatal, poderá ser disruptivo para as finanças públicas. 
Faço essa digressão para demonstrar que o exame da sustentabilidade econômica e financeira da Infraero se reveste de complexidade e particularidades que me levam à conclusão de que o melhor encaminhamento para o caso concreto passa pela formação de processo apartado com objetivo de avaliar os esclarecimentos finais a serem apresentados pelo Governo Federal, caso deseje demonstrar cabalmente que a estatal possui condições operacionais de reverter a atual condição de dependência.
Para tanto, deverá apresentar plano que detalhe o modelo de gestão a ser concebido para que a Infraero retome sua condição de independência, indicando as receitas estimadas e despesas previstas no período de transição em questão. Caso o Governo Federal reconheça a irreversibilidade da condição de dependência, deverá apresentar plano de transição voltado à inserção da estatal no orçamento fiscal da União.
Ainda acerca do tema, a AGU, em sede de memoriais, retrata a dificuldade operacional-financeira para incluir a Infraero no Orçamento Fiscal e da Seguridade Social (OFSS) , notadamente em razão do impacto que tal inserção traria ao teto de gasto orçamentário fixado para o Ministério da Infraestrutura por força da EC 95/2016, que instituiu o novo regime fiscal.
De fato, a inclusão de uma empresa estatal no OFSS pode trazer impactos sobre o teto de gastos da pasta ministerial à qual estará vinculada, razão pela qual tal inserção certamente exigirá esforços do Executivo no sentido de prover arcabouço jurídico que mitigue potenciais efeitos danosos ao custeio das despesas correntes e de capital do órgão ministerial envolvido, no caso o Ministério da Infraestrutura, tendo em vista os dispositivos da EC 95/2016.
A esse respeito, o Acórdão 89/2020-TCU-Plenário, prolatado em sede de consulta, deixou assente que não compete a esta Corte de Contas definir os procedimentos necessários à inclusão das estatais dependentes no orçamento fiscal, mas sim às autoridades ministeriais competentes, considerando tratar-se de medida a ser adotada com a devida ponderação, diante das alternativas existentes, de sorte a bem observar as regras e princípios aplicáveis às finanças, incluindo a jurisprudência do TCU. 
Do exposto, entendo também que as medidas necessárias para mitigar tais efeitos indesejáveis devem estar igualmente previstas no plano de transição a ser traçado pelo Poder Executivo. Nesse ponto, há de se reconhecer que não se trata de uma ação trivial, pois poderá envolver a preparação de alterações legislativas que deverão ser submetidas à aprovação do Congresso Nacional, por se tratar de matéria de cunho orçamentário.
Assim, em resumo do que restou assentado neste voto, pugno por que o Executivo Federal apresente a esta Corte de Contas, em 180 dias, estudo circunstanciado que demonstre inequivocamente a situação de sustentabilidade financeira da Infraero, inclusive para custear despesas de capital voltadas à manutenção de sua capacidade instalada, ou, no mesmo prazo, caso se confirme a situação de irreversibilidade de sua dependência, indique as ações adotadas para a inclusão da estatal no Orçamento Fiscal e da Seguridade Social.
Considerando ainda os fortes sinais de dependência da Infraero tratados neste processo, deverá a estatal, salvo seja cabalmente demonstrado que não mais perdura a sua condição de dependência de aportes da União, continuar impedida de proceder a pagamento de pessoal acima do teto constitucional, bem como de realização de distribuição de lucros a funcionários e dirigentes. 
V
Conforme abordado na instrução da unidade técnica, a Infraero se valeu de aportes da União para incentivar o desligamento de pessoal para fins de ajuste de seu quadro de funcionários, decorrência das concessões aeroportuárias para a iniciativa privada. Para esse fim, foram utilizados R$ 533,2 milhões, sendo R$ 404,8 milhões em 2016 e R$ 128,4 milhões em 2017, anos em que foram desligados, respectivamente, 1.139 e 365 funcionários.
Embora a Infraero defenda que esse tipo de despesa não poderia ser considerada como sendo de pessoal, a Semag se posiciona de modo diverso, a partir da leitura do art. 19, § 1º, inciso I, da LRF. E, por consequência, entende que se aplicaria ao caso o disposto no § 9º do art. 37 da CF/1988, que determina a aplicação do teto constitucional de remuneração para as empresas públicas e sociedades de economia mista que recebam recursos da União para pagamento de pessoal. Com isso, a Semag aventa que a Infraero deveria ter observado o mencionado limite às remunerações mensais pagas a seus funcionários e dirigentes nos anos de 2016 e 2017.
Dessa forma, a Semag propõe recomendar à Secretaria-Geral de Controle Externo do TCU- Segecex que, por meio de unidade técnica especializada, avalie a conveniência e a oportunidade de realizar fiscalização com o intuito de verificar a legalidade de pagamentos realizados para o incentivo de desligamento de pessoal da Infraero no ano de 2016, inclusive quanto à viabilidade de ressarcimento dos valores que tenham sido pagos irregularmente.
Em que pese minha concordância inicial com as conclusões da Semag, de que os gastos com desligamento de funcionários devem ser considerados despesas de pessoal, entendo que não cabe, neste momento processual, o questionamento se tal despesa se adequou ao abate teto constitucional, por dois motivos.
Primeiro, porque, àquela ocasião, anos de 2016 e 2017, ainda não estava em discussão a situação de possível dependência econômica da Infraero, razão pela qual não seria razoável retroagir a aplicação da norma em razão de questões fáticas descortinadas posteriormente por esta Corte de Contas, questões cujos parâmetros de interpretação normativa ainda podem sofrer ajustes em razão do pedido de reexame pendente de apreciação.
Segundo, pois, caso eventual auditoria fosse realizada nos moldes propostos pela Semag, também deveria abarcar qualquer pagamento de pessoal, inclusive aqueles referentes aos funcionários e dirigentes que não se desligaram da estatal, relativamente a todos os exercícios em que a Infraero apresentou indícios de dependência.
Do exposto, entendo adequado recomendar à Segecex que, após a apreciação do pedido de reexame interposto contra o Acórdão 937/2019-TCU-Plenário, avalie a oportunidade e a conveniência de realizar auditoria na Infraero com vistas a verificar se os pagamentos de pessoal, nos anos em que ficou caracterizada a dependência da estatal em relação a recursos da União, respeitaram o teto constitucional de remuneração aplicável aos servidores públicos.
VI
O Acórdão 830/2019-TCU-Plenário também determinou cautelarmente à Eletrobras que se abstivesse de deliberar sobre concessão de aumento remuneratório de qualquer espécie para sua diretoria em razão dos indícios de sua dependência de aportes financeiros da União.
Foi identificado que a Eletrobras, apesar de apresentar déficit no fluxo de caixa operacional no período analisado, teve distribuição de lucros a diretores aprovada pela Sest. Ademais, foram constatados indícios de que, em 2016, utilizou aportes da União para pagar despesas operacionais.
A Eletrobras alega que recebeu aportes apenas em 2016 (R$ 2,9 bilhões) , recursos que foram utilizados para realizar investimentos, amortização de dívidas, compromissos junto às SPEs, débitos com fornecedores, débitos com a Câmara de Comercialização de Energia Elétrica (CCEE) , tributos e encargos setoriais, estes de responsabilidade de distribuidoras do Sistema Eletrobras.
Esclarece que, a partir do exercício de 2019, retomou sua trajetória de lucratividade, registrando lucro de R$ 13,3 bilhões e Ebitda de R$ 19,9 milhões naquele ano, a demonstrar sua efetiva independência em relação ao Tesouro Nacional.
A Sest, por sua vez, apresenta informações para demonstrar que a Eletrobras não se enquadra na condição de dependência da União. Aponta que, ao separar a rubrica Adiantamento para Futuro Aumento de Capital (AFAC) , esta com finalidade específica, das demais fontes de financiamento, o saldo de caixa proveniente das atividades operacionais da empresa foi positivo em todos os períodos analisados, inclusive no ano de 2016. Além disso, assevera que a Eletrobras realizou investimento de R$ 7,8 bilhões em 2016, valor bastante superior ao aporte federal de R$ 2,9 bilhões realizado a título de AFAC. Nos anos subsequentes, os investimentos anuais foram da ordem de R$ 3 bilhões, sem qualquer registro de aporte da União.
Os argumentos trazidos em sede de oitivas merecem ser acolhidos.
No único exercício em que a Eletrobras recebeu aportes da União, em 2016, não foram registradas participação nos resultados nem distribuição de lucros a seus funcionários e dirigentes. 
Ademais, o aporte realizado pela União a título de AFAC, com utilização dos recursos para fazer frente a despesas de capital como informado pela estatal, enquadra-se na hipótese prevista no art. 2º, inciso III, da LRF, e está de acordo com a jurisprudência do TCU acerca do tema, não configurando dependência financeira em relação ao ente controlador.
Ante o exposto, entendo que não estão mais presentes os requisitos autorizativos para a manutenção da cautelar concedida por meio do subitem 9.3 do Acórdão 830/2019-TCU-Plenário, cabendo sua imediata revogação
Com essas considerações, VOTO para que o Tribunal aprove a minuta de acórdão que ora submeto à consideração deste Colegiado.  
TCU, Sala das Sessões Ministro Luciano Brandão Alves de Souza, em 30 de setembro de 2020.
Ministro VITAL DO RÊGO 
Relator